ACORDAO-COMPLETO-2531691

ACÓRDÃO 2531/2023 ATA 8/2023 - SEGUNDA CÂMARA

VISTOS, relatados e discutidos estes autos de Tomada de Contas Especial instaurada pelo Ministério do Turismo (Mtur) , em desfavor de Sr. Leandro Rodrigues Duarte, em razão de não comprovação da regular aplicação dos recursos repassados pela União por meio do Convênio 252/2008, registro Siafi 628.107/2008, firmado entre o MTur e o Município de Santa Maria da Boa Vista/PE, e que tinha por objeto o "3º Festival das Águas";
ACORDAM os Ministros do Tribunal de Contas da União, reunidos em Sessão da Segunda Câmara, ante as razões expostas pelo Relator, e com fundamento nos arts. 1º, inciso I; 16, inciso III, alínea "c", 19, caput; 23, inciso III; da Lei 8.443, de 16 de julho de 1992, em:
9.1. rejeitar as alegações de defesa apresentadas pelo Sr. Leandro Rodrigues Duarte;
9.2. julgar irregulares as contas do Sr. Leandro Rodrigues Duarte, ex-Prefeito (Gestão 2005-2008) , condenando-o ao pagamento da quantia a seguir especificada, com a fixação do prazo de 15 (quinze) dias, a contar da notificação, para que comprove, perante o Tribunal (art. 23, inciso III, alínea "a", da LO/TCU c/c art. 214, inciso III, alínea "a", do RI/TCU) , o recolhimento das dívidas aos cofres do Tesouro Nacional, atualizadas monetariamente e acrescidas dos juros de mora, calculados a partir da data discriminada até a data do recolhimento, na forma prevista na legislação em vigor, abatendo-se, na oportunidade, os valores eventualmente já ressarcidos:
	Data de ocorrência
	Valor histórico (R$) 

	16/7/2008
	55.148,31

9.3. aplicar ao Sr. Leandro Rodrigues Duarte a multa prevista no art. 58, inciso II, da Lei 8.443/1992, c/c o art. 268 do Regimento Interno do TCU, no valor de R$ 12.000,00 (doze mil reais) , fixando-lhe o prazo de 15 (quinze) dias, a contar da notificação, para que comprove, perante o Tribunal (art. 214, inciso III, alínea "a", do Regimento Interno do TCU) , o recolhimento da dívida aos cofres do Tesouro Nacional, atualizada monetariamente desde a data do acórdão proferido por este Tribunal até a data do efetivo recolhimento, se paga após o vencimento, na forma da legislação em vigor;
9.4. autorizar, desde logo, a cobrança judicial das dívidas, caso não atendida a notificação, na forma do disposto no art. 28, inciso II, da Lei 8.443/1992;
9.5. autorizar também, desde logo, se requerido, com fundamento no art. 26, da Lei 8.443, de 1992, c/c o art. 217, §§ 1º e 2º do Regimento Interno do TCU, o parcelamento da dívida em até 36 parcelas, incidindo, sobre cada parcela, corrigida monetariamente, os correspondentes acréscimos legais, fixando-lhes o prazo de quinze dias, a contar do recebimento das notificações, para comprovar, perante o Tribunal, o recolhimento da primeira parcela, e de trinta dias, a contar da parcela anterior, para comprovar os recolhimentos das demais parcelas, devendo incidir, sobre cada valor mensal, atualizado monetariamente, os juros de mora devidos, no caso do débito, na forma prevista na legislação em vigor, alertando os responsáveis de que a falta de comprovação do recolhimento de qualquer parcela importará o vencimento antecipado do saldo devedor, nos termos do § 2º do art. 217 do Regimento Interno deste Tribunal;
9.6. enviar cópia do presente Acórdão à Procuradoria da República no Estado de Pernambuco, nos termos do § 3º do art. 16 da Lei 8.443/1992, c/c o § 7º do art. 209 do RI/TCU, para adoção das medidas cabíveis; informando-lhe que o inteiro teor da deliberação pode ser consultado no endereço http://www.tcu.gov.br/acordaos; e
9.7. enviar cópia do presente Acórdão ao Ministério do Turismo e ao responsável, para ciência, informando que a presente deliberação, acompanhada do Relatório e do Voto que a fundamentam, está disponível para a consulta no endereço www.tcu.gov.br/acordaos, além de esclarecer que, caso requerido, o TCU poderá fornecer, sem custos, as correspondentes cópias, de forma impressa;
9.8. informar à Procuradoria da República no Estado de Pernambuco que, nos termos do parágrafo único do art. 62 da Resolução TCU 259/2014, os procuradores e membros do Ministério Público credenciados nesta Corte podem acessar os presentes autos de forma eletrônica e automática, ressalvados apenas os casos de eventuais peças classificadas como sigilosas, as quais requerem solicitação formal.

Tomada de Contas Especial instaurada pelo Ministério do Turismo (Mtur), em desfavor de Sr. Leandro Rodrigues Duarte, em razão de não comprovação da regular aplicação dos recursos repassados pela União por meio do Convênio 252/2008, registro Siafi 628107/2008, firmado entre o MTur e o Município de Santa Maria da Boa Vista/PE, e que tinha por objeto o 3º Festival das Águas.

Segunda Câmara

Prefeitura Municipal de Santa Maria da Boa Vista - PE.

3. Interessados/Responsáveis:
3.1. Interessado: Ministério do Turismo (CNPJ 05.457.283/0001-19).
3.2. Responsável: Leandro Rodrigues Duarte (CPF XXX.627.164-XX).

13.1. Ministros presentes: Vital do Rêgo (Presidente), Augusto Nardes, Aroldo Cedraz (Relator) e Antonio Anastasia.
13.2. Ministro-Substituto presente: Marcos Bemquerer Costa.

AROLDO CEDRAZ

Trata-se de Tomada de Contas Especial instaurada pelo Ministério do Turismo (Mtur) , em desfavor de Sr. Leandro Rodrigues Duarte, em razão de não comprovação da regular aplicação dos recursos repassados pela União por meio do Convênio 252/2008, registro Siafi 628107/2008, (Peça 16) firmado entre o MTur e o município de Santa Maria da Boa Vista/PE, e que tinha por objeto o "3º Festival das Águas".
2.	Transcrevo, a seguir, a instrução lavrada no âmbito da então Secretaria de Controle Externo de Tomada de Contas Especial - SecexTCU (Peça 137) , cujas conclusões contaram com a anuência do corpo dirigente daquela unidade técnica (Peças 138 e 139) :
	"[...] HISTÓRICO
Em 9/1/2018, com fundamento na IN/TCU 71/2012, alterada pela IN/TCU 76/2016 e DN/TCU 155/2016, o dirigente do Ministério do Turismo autorizou a instauração da tomada de contas especial (peça 108) . O processo foi registrado no sistema e-TCE com o número 1334/2019.
O Convênio, registro Siafi 628107/2008, foi firmado no valor de R$ 217.164,08, sendo R$ 200.000,00 à conta do concedente e R$ 17.164,08 referentes à contrapartida do convenente. Teve vigência de 30/5/2008 a 15/9/2008, com prazo para apresentação da prestação de contas em 14/11/2008. Os repasses efetivos da União totalizaram R$ 200.000,00 (peça 19) .
A prestação de contas e complementações enviadas foram analisadas por meio dos documentos constantes nas peças 31, 52, 54, 73 e 104.
O fundamento para a instauração da Tomada de Contas Especial, conforme consignado na matriz de responsabilização elaborada pelo tomador de contas, foi a constatação da seguinte irregularidade: 
Não comprovação da execução física e/ou financeira do objeto do convênio.
O responsável arrolado na fase interna foi devidamente comunicado e, diante da ausência de justificativas suficientes para elidir a irregularidade e da não devolução dos recursos, instaurou-se a tomada de contas especial.
No relatório (peça 119) , o tomador de contas concluiu que o prejuízo importaria no valor original de R$ 200.000,00, imputando-se a responsabilidade a Sr. Leandro Rodrigues Duarte, na condição de gestor dos recursos.
Em 22/5/2020, a Controladoria-Geral da União emitiu o relatório de auditoria (peça 121) , em concordância com o relatório do tomador de contas. O certificado de auditoria e o parecer do dirigente do órgão de controle interno concluíram pela irregularidade das presentes contas (peças 122 e 123) .
Em 28/5/2020, o ministro responsável pela área atestou haver tomado conhecimento das conclusões contidas no relatório e certificado de auditoria, bem como do parecer conclusivo do dirigente do órgão de controle interno, manifestando-se pela irregularidade das contas, e determinou o encaminhamento do processo ao Tribunal de Contas da União (peça 124) .
Na instrução técnica inicial (peça 128) , que contou com a anuência superior (peças 129 e 130) ) , propôs-se a citação do responsável, resumidamente nos seguintes moldes:
CITAÇÃO:
Responsável: Sr. Leandro Rodrigues Duarte (CPF: XXX.627.164-XX) , ex-Prefeito de Santa Maria da Boa Vista/PE
Irregularidade 1: não comprovação parcial da execução física do objeto do convênio.
Conduta: não apresentar imagens (fotografias ou filmagens) ou outros documentos que provassem a execução dos itens previstos no plano de trabalho e pagos com recursos do convênio.
Nexo de causalidade: A não apresentação de documentos que comprovassem a execução dos itens previstos no plano de trabalho resultou na presunção de dano ao erário.
Irregularidade 2: não comprovação da execução financeira do objeto do convênio.
Conduta: não comprovar a execução dos itens previstos no plano de trabalho do convênio e/ou o nexo de causalidade entre os recursos transferidos e as despesas efetuadas.
Nexo de causalidade: A não apresentação de documentos que comprovassem a execução financeira dos itens previstos no plano de trabalho resultou na presunção de dano ao erário.
Débito referente às Irregularidades 1 e 2:
	Data de ocorrência
	Valor histórico (R$) 
	Identificador da parcela

	16/7/2008
	200.000,00
	D1

Acerca da notificação válida e eficaz, de acordo com o despacho de conclusão das comunicações (peça 135) , tem-se o seguinte:
	Comunicação: Ofício 57767/2021-Secomp-4 (peça 132) 
Data da Expedição: 15/10/2021
Data da Ciência: Data da Ciência: 25/10/2021 (peça 133) 
Nome Recebedor: Vigilio Amorim
Observação: Ofício enviado para o endereço do responsável, consoante base Sistema da RFB (peça 74) .
Fim do prazo para a defesa: 9/11/2021
	
Verifica-se que o responsável apresentou, intempestivamente, em 11/11/2021, suas alegações de defesa (peça 134) , que será analisada adiante, no tópico "exame técnico".
ANÁLISE DOS PRESSUPOSTOS DE PROCEDIBILIDADE DA IN/TCU 71/2012
Avaliação de Viabilidade do Exercício do Contraditório e Ampla Defesa
Verifica-se que não houve o transcurso de mais de dez anos desde o fato gerador sem que tenha havido a notificação do responsável pela autoridade administrativa federal competente (art. 6º, inciso II, c/c art. 19 da IN/TCU 71/2012, modificada pela IN/TCU 76/2016) , uma vez que o fato gerador da irregularidade sancionada ocorreu em 16/7/2008, e o responsável foi notificado sobre as irregularidades pela autoridade administrativa competente conforme abaixo:
Sr. Leandro Rodrigues Duarte, por meio do edital acostado à peça 105, publicado em 20/9/2017.
Valor de Constituição da TCE 
Verifica-se, ainda, que o valor atualizado do débito apurado (sem juros) em 1/1/2017 é de R$ 337.440,00, portanto superior ao limite mínimo de R$ 100.000,00, na forma estabelecida conforme os arts. 6º, inciso I, e 19 da IN/TCU 71/2012, modificada pela IN/TCU 76/2016. 
OUTROS PROCESSOS/DÉBITOS EM SISTEMAS/TCU COM O MESMO RESPONSÁVEL
Informa-se que foi encontrado processo de TCE em aberto no Tribunal com o mesmo responsável Sr. Leandro Rodrigues Duarte:
	Processos

	Processo 033.684/2015-4 [TCE, aberto, "TCE instaurada por meio do Processo 59530.001541/2012-51, em função de dano apurado no âmbito do Convênio CV-0.00.05.0035/2000, firmado entre a Codevasf/MIN e o Município de Santa Maria da Boa Vista/PE, que tem por objeto a Ampliação do sistema de esgotamento sanitário do município "]
Processo 016.330/2017-0 [TCE, aberto, "TCE instaurada por meio do Processo 01200.002160/2016-75, em função de dano apurado no Convênio n° 01.0121.00/2007, firmado entre o MCT e o Município de Santa Maria da Boa Vista/PE, que tem por objeto implantação de um Packing House destinado a armazenagem, embalagem e distribuição de produtos agrícolas "

A tomada de contas especial está, assim, devidamente constituída e em condição de ser instruída.
EXAME TÉCNICO 
Em exame, tomada de contas especial instaurada pelo MTUR em razão da não comprovação da regular aplicação dos recursos repassados pela União por meio do Convênio 252/2008 (Siafi 628107/2008) , firmado com o município de Santa Maria da Boa Vista/PE, que tinha por objeto o "3º Festival das Águas".
i. Das alegações de defesa
Verifica-se que o responsável foi devidamente citado, tendo inclusive apresentado diretamente sua defesa (peça 134) , ainda que intempestiva. Entende-se razoável recepcioná-la - a despeito do tópico "1-Da tempestividade", abordado pelo ex-Prefeito em sua peça de defesa (peça 134, p. 1) -, haja vista que o prazo ultrapassado excedeu em apenas 2 dias a data-limite, bem como não se observou prejuízo ao andamento do processo, além de se prestigiar, assim, o princípio da verdade material. 
Registre-se, ainda, que, no tópico "2-Do endereço para notificações/citações/intimações" (peça 134, p. 1) , o responsável apenas ratifica o endereço já constante nos autos. 
No tópico "3-Dos fatos" (peça 134, p. 2-3) , o responsável apenas tece considerações acerca do contexto fático, não apresentando argumentos.
Acerca da questão prescricional, ela será objeto do exame do "Argumento 1", a ser analisado adiante, contido no tópico "4-Da prescrição" da peça de defesa (peça 134, p. 3-14) .
Acerca da questão do pedido de extinção do processo o seu julgamento, ela será objeto do exame do "Argumento 2", a ser analisado adiante, contido no tópico "5-Do mérito" da peça de defesa (peça 134, p. 14-17) .
No tópico "6-Dos Pedidos" (peça 134, p. 17-18) , o responsável requer o reconhecimento da prescrição punitiva, extinção do processo com julgamento de mérito ou julgamento pela regularidade das contas e quitação plena. Reivindica ainda, ao final, ser lhe assegurado todos os meios de prova, especialmente: i) juntada posterior de documentos; e ii) oitiva de testemunhas.
Acerca do pedido de i) juntada posterior de documentos, não há previsão legal, haja vista a preclusão consumativa do exercício de ampla defesa e contraditório exercitados por meio da peça 134. 
A respeito do pedido de ii) apresentação de oitiva de testemunhas, desde já reste esclarecido ao responsável que as provas produzidas perante o Tribunal de Contas da União, inclusive as declarações, devem ser sempre apresentadas na forma documental. O responsável solicita permissão futura para apresentar oitiva de testemunhas, como se a negativa pudesse configurar cerceamento do direito de defesa. Admitir que o responsável está certo seria acatar o argumento de que a Lei 8.443/1992 (Lei Orgânica) e o Regimento Interno do TCU estão em desacordo com a Constituição Federal, por não admitirem outras provas no processo que não as documentais, não albergando, assim, o depoimento de testemunhas.
Contudo, as normas contidas tanto na Lei 8.443/1992 quanto no regimento interno do TCU disciplinam e operacionalizam a aplicação dos princípios constitucionais do contraditório e ampla defesa nos processos desenvolvidos nesta Corte de Contas, de forma a preservar a viabilidade do controle externo das despesas públicas, que também tem sede constitucional.
Não se harmonizam com esse controle, cujo caráter é eminentemente administrativo, as formalidades do processo judicial, o que poderia gerar atrasos que privariam sua atuação de qualquer eficácia. Por isso, a legislação preferiu, legitimamente, a aceitação somente de provas sob a forma escrita, dispensando a convocação de testemunhas ou peritos, o que confere ao processo a necessária agilidade. Destaque-se ainda que a produção de provas periciais e testemunhais não advém da Constituição, mas decorre do Código de Processo Civil, cuja aplicabilidade nos processos deste Tribunal é apenas subsidiária.
Dessa forma, a jurisprudência desta Corte informa que a exigência contida no art. 162 do Regimento Interno do TCU, o qual determina que as provas produzidas perante o TCU devam sempre ser apresentadas de forma documental, o que exclui a produção de prova testemunhal e pericial, é absolutamente constitucional e legal, encontrando-se preservados todos os princípios emanados da Constituição que lhe digam respeito, dentre os quais a ampla defesa e o contraditório. Nesse sentido são os Acórdão 8229/2011-TCU-Segunda Câmara, 3.265/2010-TCU-2a Câmara, 3.988/2010-TCU-1a Câmara, 2.058/2009-TCU-2a Câmara, 1.177/2009-TCU-2a Câmara, 130/2008-TCU-Plenário, 1.305/2008-TCU- Plenário, 1.546/2008-TCU-2a Câmara, 3.093/2008-TCU-2a Câmara e 922/2007-TCU-Plenário.
Assim, não tendo sido configurada nenhuma irregularidade no processo, o pedido do responsável concernente a oitiva de testemunhas também não merece acatamento.
Argumento 1: 
Acerca do tópico "4-Da prescrição" da peça de defesa (peça 134, p. 3-14) , o Defendente alega, em resumo, invocando a segurança jurídica, que o instituto da prescrição deveria estar inscrito na LO/TCU. Menciona a questão da imprescritibilidade em ações do STF, alguns entendimentos do TCU sobre o tema, para, ao final, sustentar a prescrição quinquenal da Lei 9.783/1999, que, segundo apresenta, também possui decisões do STF a favor.
Análise 1 (rejeição) : 
Os argumentos acerca de prescrição sustentados pelo responsável não necessitam de maiores detalhamentos, pois são amplamente conhecidos por esta Corte, que já se debruça sobre a questão há muito tempo, inclusive ciente das posições do STF. 
Frise-se que, segundo o entendimento do Tribunal, a cobrança do débito é imprescritível, conforme enunciado da Súmula de Jurisprudência 282 deste Tribunal, exarada em consonância com o posicionamento do Supremo Tribunal Federal no bojo do Mandado de Segurança 26.210/DF, DOU de 10/10/2008.
A jurisprudência do Tribunal citada na defesa se refere à prescrição punitiva, para efeitos de aplicação de multa. Com relação a esse particular tema, da punição, conforme Acórdão 1441/2016-TCU-Plenário, que uniformizou a jurisprudência acerca dessa questão, subordina-se ao prazo geral de prescrição indicado no art. 205 do Código Civil, que é de 10 anos, contado da data de ocorrência da irregularidade sancionada, nos termos do art. 189 do Código Civil, sendo este prazo interrompido pelo ato que ordenar a citação, a audiência ou a oitiva do responsável. 
No caso em exame, ocorreu essa prescrição, conforme será visto em tópico adiante; porém, só se aplica para a não incidência de multa, e não para extinguir o processo, como deseja o defendente.
Há casos, contudo, que mesmo não havendo a prescrição para a cobrança do débito, o TCU pode dispensar a instauração da TCE, se decorrido mais de dez anos sem que o responsável tenha sido notificado da irregularidade. Não se trata, no entanto, da hipótese no caso em tela (vide tópico Avaliação de Viabilidade do Exercício do Contraditório e Ampla Defesa, desta instrução) .
O responsável teve ciência das pendências relativas à prestação de contas antes do prazo de 10 (dez) anos invocado para a prescrição. Não há, portanto, prejuízo ao pleno exercício do contraditório e da ampla defesa.
Assim, sendo a cobrança do dano ao erário imprescritível, não tendo ocorrido a prescrita punitiva ou não tendo sido evidenciado qualquer prejuízo processual à ampla defesa e ao contraditório, a preliminar de prescrição para arquivamento do feito não merece ser acolhida.
Assim, ante a ausência de provas aptas a demonstrar o prejuízo à ampla defesa, as irregularidades presentes nestes autos constituem motivo suficiente para proposta de julgamento destas contas pela irregularidade, com a consequente imputação de débito.
Ainda sobre o tema da prescrição - seja ela por decurso de prazo superior a 5 (cinco) ou 10 (dez) anos, e a impossibilidade do exercício de ampla defesa, há que se fazer arrazoado à parte para deixar claro que nem mediante incidência do posicionamento externado pelo Supremo Tribunal Federal (STF) - de prazo prescricional de 5 (cinco) anos -, esse argumento acudiria o responsável. E deve ser registrado que tal entendimento preliminar do Supremo (STF) ainda não está consagrado nesta Corte, o que, todavia, não impede que sejam feitas considerações a respeito, no subtópico a ser aberto para discussão específica do tema, destacado no quadro a seguir.
	Da prescrição das pretensões punitiva e ressarcitória a cargo do TCU.
O Supremo Tribunal Federal - STF, no Recurso Extraordinário - RE 636.886, fixou a tese, com repercussão geral reconhecida, de que "é prescritível a pretensão de ressarcimento ao erário fundada em decisão de Tribunal de Contas" (Tema 899) . Em que pese o questionamento acerca da abrangência da tese ali firmada, no sentido de que se circunscreveria apenas ao processo de execução da condenação imposta pelo TCU (ou seja, inaplicável à pretensão de ressarcimento exercida no processo "conhecimento" da TCE) , verifica-se que o STF, por meio de decisões prolatadas pelas suas duas turmas, tem decidido de forma reiterada que se aplica o prazo prescricional de 5 anos previsto na Lei 9.873/1999 às pretensões sancionatória e ressarcitória a cargo do Tribunal de Contas da União.
Seja por aplicação direta ou por analogia, a orientação sufragada é no sentido de que o prazo de 5 anos é compatível com a tese de que a ação e a execução prescrevem no mesmo prazo (Súmula 150 do STF) , bem como com o fato de que a Lei 9.873/1999 - que regulamenta o exercício de ação punitiva pela Administração Pública Federal, direta e indireta - regeria integralmente a prescrição no âmbito do TCU. Quanto a este último aspecto, o Ministro Luís Roberto Barroso, no voto exarado no julgamento do MS 32.201, embora tenha advertido que a atuação do TCU, em sua acepção clássica, não se qualifica como exercício do poder de polícia, ressaltou que a Lei 9.873/1999 assumiria vocação regulatória geral da prescrição do exercício da competência sancionadora da Administração Pública, sendo sua disciplina aplicável a qualquer ação punitiva da Administração Pública Federal, exceto àquelas esferas em que exista regulamentação específica. Ademais, em virtude da autonomia científica do Direito Administrativo, não haveria razão plausível para suprimir a omissão da Lei Orgânica do Tribunal de Contas da União, no tocante ao estabelecimento de um prazo prescricional próprio, valendo-se das normas de direito civil, e não das de direito administrativo.
Eis algumas ementas que evidenciam o entendimento predominante do STF:
Ementa: AGRAVO REGIMENTAL EM MANDADO DE SEGURANÇA. TOMADA DE CONTAS ESPECIAL. TRIBUNAL DE CONTAS DA UNIÃO. CONDENAÇÃO A RESSARCIMENTO AO ERÁRIO. PRESCRIÇÃO. MARCO INTERRUPTIVO. ART. 2°, II, DA LEI 9.873/1999. ATO INEQUÍVOCO DE APURAÇÃO DO FATO. DISCUSSÃO. DIREITO LÍQUIDO E CERTO. DEMONSTRAÇÃO. INOCORRÊNCIA. SUBSISTÊNCIA DA DECISÃO AGRAVADA. AGRAVO A QUE SE NEGA PROVIMENTO. I - As razões do agravo regimental são inaptas para desconstituir os fundamentos da decisão agravada, que, por isso, se mantêm hígidos. II - Aplicando-se a regulamentação da Lei 9.873/1999 ao caso concreto, observa-se que a pretensão sancionatória do TCU, em relação aos atos praticados pelo impetrante, levando-se em consideração a ocorrência de 5 causas interruptivas da prescrição, não teria sido fulminada pelo decurso do tempo. III - A pretensão do recorrente, fundada na discussão sobre os fatos apontados como marcos interruptivos da prescrição da pretensão punitiva da Administração Pública, refoge aos estreitos limites do mandamus, ante a ausência de liquidez e certeza do direito pleiteado. IV - Agravo regimental a que se nega provimento. MS 36067 ED-AgR. Órgão julgador: Segunda Turma. Relator (a) : Min. RICARDO LEWANDOWSKI. Julgamento: 18/10/2019
Ementa: AGRAVO REGIMENTAL EM RECLAMAÇÃO. TRIBUNAL DE CONTAS DA UNIÃO. TOMADA DE CONTA ESPECIAL. PRESCRIÇÃO DA PRETENSÃO PUNITIVA. RECONHECIDA EM DECISÃO DO SUPREMO TRIBUNAL FEDERAL. PRESCRITIBILIDADE DO RESSARCIMENTO AO ERÁRIO FUNDADA EM DECISÃO DE TRIBUNAL DE CONTAS. AÇÃO DE IMPROBIDADE ADMINISTRATIVA COM PEDIDO DE RESSARCIMENTO JÁ EM CURSO. AGRAVO REGIMENTAL A QUE SE NEGA PROVIMENTO. I - O acórdão do TCU determinou a formação de processo administrativo para avaliarem, efetivamente, a eventual responsabilização do agravado para o ressarcimento do dano ao erário, contrariando, assim, autoridade desta Corte no MS 35.512/DF, uma vez que houve a concessão da segurança para declarar a ocorrência da prescrição da pretensão punitiva do TCU em relação às infrações imputadas a ele, destacando-se que a União poderia perseguir os valores referentes ao ressarcimento dos danos na esfera judicial. II - Agravo regimental a que se nega provimento. (Rcl 39497 AgR. Órgão julgador: Segunda Turma. Relator (a) : Min. RICARDO LEWANDOWSKI. Julgamento: 10/10/2020) 
Ementa: MANDADO DE SEGURANÇA. DIREITO ADMINISTRATIVO. TRIBUNAL DE CONTAS DA UNIÃO. SERVIDOR DA SECRETARIA DE SAÚDE DO ESTADO DO ACRE. FISCALIZAÇÃO OMISSA E DEFICIENTE NA EXECUÇÃO DE DOIS CONVÊNIOS FIRMADOS ENTRE A SECRETARIA ESTADUAL E O MINISTÉRIO DA SAÚDE. APLICAÇÃO DE MULTA. ARTS. 28, II, E 58, II, DA LEI 8.443/1992. ART. 268, II, DO REGIMENTO INTERNO DO TCU. PRESCRIÇÃO DA PRETENSÃO SANCIONATÓRIA. OCORRÊNCIA. APLICAÇÃO DA LEI 9.873/1999. PRECEDENTES DESTE STF. MEDIDA LIMINAR DEFERIDA E RATIFICADA NO EXAME DE MÉRITO. SEGURANÇA CONCEDIDA PARA AFASTAR A MULTA APLICADA. 1. A prescrição da pretensão punitiva do TCU é regulada pela Lei 9.873/1999, descabendo a aplicação do prazo decenal previsto na legislação civil (art. 205 do Código Civil) . Ao revés, incide o prazo quinquenal previsto na Lei 9.873/1999 (MS 32201, Rel. Min. Roberto Barroso, PRIMEIRA TURMA, DJe 7/8/2017; MS 35.512-AgR, Rel. Min. Ricardo Lewandowski, SEGUNDA TURMA, DJe 21/6/2019) . 2. In casu, na linha do parecer apresentado pelo Ministério Público Federal e da decisão liminar de minha lavra, é inequívoca a superação do prazo prescricional quinquenal. Os ilícitos apontados pela Corte de Contas ocorreram em julho de 2006, tendo o processo de auditoria sido instaurado em 9/10/2006. A ordem de citação do responsável para a audiência, por sua vez, ocorreu em 25/6/2007. Entretanto, a decisão condenatória recorrível foi exarada somente em 31/5/2016, data da prolação do Acórdão 3513/2016-TCU-Primeira Câmara. 3. Ex positis, CONCEDO A SEGURANÇA unicamente para afastar a sanção de multa aplicada ao impetrante, nos autos da Tomada de Contas Processo 023.288/2006-0, máxime da ocorrência de prescrição da pretensão punitiva do Tribunal de Contas da União. MS 35940. (Órgão julgador: Primeira Turma. Relator (a) : Min. LUIZ FUX. Julgamento: 16/06/2020) .
Essa orientação também foi seguida nas seguintes decisões monocráticas: MS 36.127-MC/DF e MS 35.940-MC/DF, Rel. Min. Luiz Fux; MS 35.294, MS 35.539/DF e MS 35.971-TP/DF, Rel. Min. Marco Aurélio; MS 34.256 MC/DF, MS 36.054-MC e MS 36.067-MC/DF, Rel. Min. Ricardo Lewandowski.
	O Supremo Tribunal Federal tem se pronunciado no sentido de reconhecer não só a aplicação da prescrição quinquenal com fulcro na interpretação da Lei 9.873/1999, mas também a incidência dos marcos interruptivos do prazo prescricional consignados na referida lei, tantas vezes quanto presentes os suportes fáticos (MS 32201, Relator: Min. Roberto Barroso) . 
Entendimento que também foi adotado nas seguintes decisões monocráticas: MS 36.054, MS 34.256-MC, MS 35.512 e MS 36.067-MC, todos de relatoria do Min. Ricardo Lewandowski; MS 35.294, MS 35.539 e MS 35.971-TP, todos de relatoria do Min. Marco Aurélio; MS 32.201, Rel. Min. Roberto Barroso, e MS 36.127-MC e MS 35.940-MC, Min. Luiz Fux.
Em relação ao termo inicial da contagem do prazo prescricional, o "caput" do art. 1º da Lei 9.873/1999 oferece solução que não destoa do modelo adotado pelo TCU no incidente de uniformização de jurisprudência, em que se examinou a prescrição da pretensão punitiva, nos termos do Acórdão 1441/2016-TCU-Plenário (Rel. Min. Benjamin Zymler) , com a adição da particularidade de explicitar o caso de infrações permanentes ou continuadas:
a) Regra geral: "data da prática do ato"  (o que equivale a "ocorrência da irregularidade sancionada") ;
b) Regra especial: "no caso de infração permanente ou continuada, do dia em que tiver cessado".
A Lei 9.873/1999, no art. 2º, estabelece as causas interruptivas da prescrição punitiva, consoante abaixo transcrito, já na redação conferida pela Lei 11.941/2009:
Art. 2º Interrompe-se a prescrição da ação punitiva:
I - pela notificação ou citação do indiciado ou acusado, inclusive por meio de edital;
II - por qualquer ato inequívoco, que importe apuração do fato;
III - pela decisão condenatória recorrível.
IV - por qualquer ato inequívoco que importe em manifestação expressa de tentativa de solução conciliatória no âmbito interno da administração pública federal.
O quadro a seguir indica alguns eventos processuais, ocorridos no curso de uma TCE (fase interna e externa) - instaurada em razão de irregularidades na aplicação de recursos da União transferidos a entes subnacionais - que poderiam ser enquadrados nas causas de interrupção da prescrição acima apontadas, sem prejuízo, é claro, de outras ocorrências fáticas elegíveis como marco interruptivo, a depender da forma de proceder de cada entidade ou órgão tomador de contas.
	I - pela notificação ou citação do indiciado ou acusado, inclusive por meio de edital;
	 (i) notificação no âmbito do procedimento administrativo de ressarcimento previamente à instauração da TCE;
 (ii) notificação efetuada pelo órgão tomador de contas acerca da instauração da TCE;
 (iii) ato que ordenar a citação efetuada pelo TCU.
*Data da ciência da notificação ou citação pelos responsáveis ou de publicação do edital no DOU.

	II - por qualquer ato inequívoco, que importe apuração do fato;
* procedimento que evidencie a apuração dos fatos irregulares, com o objetivo quantificar o dano e identificar possíveis responsáveis.
	 (i) relatório de sindicância ou PAD;
 (ii) relatório de apuração de irregularidades referente ao processo administrativo prévio à instauração da TCE;
 (iii) relatórios de fiscalização, pareceres, despachos, informações e memorandos relacionados à apuração dos fatos irregulares;
 (iv) relatório do tomador de contas;
 (v) relatório do controle interno; 
 (vi) termo de instauração ou designação de instauração da TCE;
 (vii) autuação da TCE no TCU; entre outras causas.
*Há quem inclua nesse grupo diligências que comprovam providências do responsável sobre as irregularidades investigadas.

	III - pela decisão condenatória recorrível.
	 (i) Verifica-se apenas no âmbito do TCU com a data da prolação do acórdão condenatório recorrível.

	IV - por qualquer ato inequívoco que importe em manifestação expressa de tentativa de solução conciliatória no âmbito interno da administração pública federal.
	 (i) pedido de parcelamento;
 (ii) pagamento parcial do débito;
 (iii) qualquer manifestação do responsável que demonstre claramente a sua intenção de recolher o débito.

Bem se vê, portanto, que haveria uma multiplicidade de causas de interrupção da prescrição, conforme se depreende do art. 2º da Lei 9.873/1999. Tal exegese encontra respaldo em precedentes do STF, a exemplo do que se decidiu no julgamento do MS 36067 (Rel. Min. Ricardo Lewandowski) , com destaque para trecho do voto em que o Relator reconhece cinco causas de interrupção da prescrição, in verbis:
 (...) Assim, faz-se necessário levar em consideração que, apesar de os fatos objeto da apuração conduzida pela Corte de Contas remontarem aos anos de 1999 e 2000, período no qual o impetrante era Secretário de Saúde municipal, o Tribunal de Contas da União deu prosseguimento à tomada de contas especial por ter constatado a ocorrência de 5 causas interruptivas da prescrição, a saber: a) relatório de auditoria em conjunto realizada pelo Denasus e pela Secretaria Federal de Controle, lavrado em 06/07/2001, sendo este, certamente, um ato inequívoco que importou a apuração do fato (art. 2º, II, da Lei n. 9.873/1999) ; b) instauração de Tomada de Contas Especial pelo FNS, ocorrida em 05/10/2005, sendo este também, certamente, um ato inequívoco que importou a apuração do fato  (art. 2º, II, da Lei n. 9.873/1999) ; c) a autuação da presente Tomada de Contas Especial no âmbito do Tribunal de Contas da União, ocorrida em 12/08/2008, sendo este também, certamente, um ato inequívoco que importou a apuração do fato  (art. 2º, II, da Lei n. 9.873/1999) ; d) o ato que ordenou a citação do responsável, ora impetrante, ocorrida em 12/07/2010 (art. 2º, I, da Lei n. 9.873/1999) ; e e) o exercício do poder punitivo ocorrido em 20/06/2012, data da prolação do Acórdão 1563/2012-TCU-Plenário (art. 2º, III, da Lei n. 9.873/1999) .
No caso concreto, tendo como parâmetro a tese firmada pelo STF, no RE 636.886, no sentido de que ambas pretensões do TCU (sancionatória e ressarcitória) sujeitam-se ao prazo prescricional de 5 anos previsto na Lei 9.873/1999, considerando, ainda, o sistema prescricional descrito na citada lei, inclusive as causas de suspensão e de interrupção da prescrição, destacam-se, a seguir, alguns eventos processuais, por ano, exemplificativos de "causas de interrupção da prescrição":
2009 - Parecer Técnico de Análise de Prestação de Contas 184/2009 (peça 31) ;
2010 - Parecer Técnico de Análise de Prestação de Contas 292/2010 (peça 52) ;
2011 - Parecer de Reanálise 1258/2011 (peça 54) ;
2013 - Nota Técnica de Reanálise 0879/2013 (peça 73) ;
2016 - Nota Técnica Complementar de Análise Financeira 090/2016 (peça 74) ;
2019 - Relatório de TCE 357/2019 (peça 119) ;
2020 - Termo de sorteio de Relator (peça 125) 
2021 - Instrução no TCU (peça 128) 
Analisando-se a sequência de eventos processuais enumerados no item anterior, os quais teriam o condão de interromper a prescrição da ação punitiva desta Corte no entender do STF, observa-se que não teria transcorrido o prazo prescricional de 5 (cinco) anos entre cada evento processual e o seguinte. Portanto, mesmo levando-se em consideração o entendimento do STF, não teria ocorrido a prescrição da pretensão sancionatória e ressarcitória a cargo do TCU.
Em relação à prescrição do dano ao erário é de se ressaltar que no recente julgamento, pelo STF, do RE 636.886 (tema 899 da repercussão geral) , a decisão do ainda não transitou em julgado e se encontra na fase de apreciação de embargos de declaração opostos pela Advocacia-Geral da União. 
Além disso, caso concreto tratado no RE 636.886 (tema 899 da repercussão geral) diz respeito à fase de execução judicial de deliberação do Tribunal de Contas, tanto assim que, para deslindá-lo, foi necessária a aplicação da Lei 6.830/1980, a Lei de Execuções Fiscais, diploma legal evidentemente inaplicável à fase que antecede a formação do título executivo extrajudicial, caracterizada pela atuação do órgão de controle externo até a prolação do acórdão.
Considerando que o TCU ainda não se pronunciou sobre os efeitos do julgamento de mérito da referida decisão do STF em relação às pretensões de ressarcimento ao erário veiculadas por meio dos processos de tomada de contas especiais, por cautela, deve-se adotar a orientação da Corte de Contas, na pendência de julgamento do RE 636.886, mesmo reconhecida sua repercussão geral, no sentido de que a matéria ali tratada alcançaria tão somente a fase judicial de cobrança do título extrajudicial, não atingindo os processos de controle externo, mantendo-se  a interpretação adotada pela Corte Suprema, em 2008, no Mandado de Segurança - MS 26.210, oportunidade em que foi fixada tese da imprescritibilidade das ações de ressarcimento ao erário:
A suspensão pelo STF das demandas nas quais esteja em questão a prescritibilidade da pretensão de ressarcimento ao erário com base em decisão de tribunal de contas (RE 636.886/STF) alcança tão somente a fase judicial de cobrança do título extrajudicial, não atingindo os processos de controle externo em trâmite. Até julgamento definitivo em contrário pelo STF, permanece o entendimento do TCU acerca da imprescritibilidade das pretensões de ressarcimento decorrentes de tomadas de contas especiais. (Acórdão 1267/2019-TCU-Plenário, Relator: Min. AROLDO CEDRAZ) 
A suspensão pelo STF das demandas nas quais esteja em questão a prescritibilidade da pretensão de ressarcimento ao erário com base em decisão de tribunal de contas (RE 636.886/STF) alcança tão somente a fase judicial de cobrança do título extrajudicial, não atingindo os processos de controle externo em trâmite. Até julgamento definitivo em contrário pelo STF, permanecem imprescritíveis as pretensões de ressarcimento decorrentes de tomadas de contas especiais. (Acórdão 7930/2018-TCU-Segunda Câmara, Relatora: Min. ANA ARRAES) .
Por outro lado, especificamente no que tange à prescrição da pretensão punitiva, verifica-se que o Acórdão 1441/2016-TCU-Plenário, Relator Ministro Benjamin Zymler, que uniformizou a jurisprudência acerca dessa questão, subordinou tal prescrição ao prazo prescricional geral indicado no art. 205, do Código Civil, que é de dez anos, contado da data de ocorrência da irregularidade sancionada, nos termos do art. 189, do Código Civil, sendo este prazo interrompido pelo ato que ordenar a citação, a audiência ou a oitiva do responsável.
No caso em exame, ocorreu a prescrição da pretensão punitiva, uma vez que a irregularidade sancionada ocorreu em 7/3/2008 e o ato de ordenação da citação ocorreu em 20/9/2018 (peça 64) .
Portanto, diferente do entendimento esposado pelos responsáveis, configurou-se a prescrição apenas quanto à competência sancionatória deste Tribunal, não se aplicando em relação ao ressarcimento dos danos ao erário.

Conforme resta claro do exame da questão prescricional, é evidente que ainda que fosse aplicada, nesta Corte, a tese que vem se consolidando no STF, as diversas causas de interrupção de prescrição listadas retro, em rol exemplificativo, impedem que haja ruptura do lapso temporal de modo a não permitir que se consume tal instituto.
Desse modo, ante os argumentes expendidos e ora analisados, acerca da notificação, de ação em outra instância e de prescrição, todos devem ser integralmente rejeitados.
Argumento 2: 
Acerca tópico "5-Do mérito" da peça de defesa (peça 134, p. 14-17) , o responsável sustenta que as irregularidades levantadas na TCE são de caráter meramente formal, portanto, sanáveis, eis que o houve a correta execução do convênio, bem como a aprovação parcial pela Nota Técnica MTur 879/2013.
A respeito do item 03 da aludida NT/MTur, sustenta que o item alusivo a serviços de produção de panfletos, cartazes, banners, outdoor, spot´s para rádio e TV, no valor de R$ 20.000,00, não possui documentos comprobatórios porque tal item de despesa teria sido pago com recursos municipais próprios, e sequer transitaram pela conta vinculada.
Quanto aos itens 06 e 08 da NT/MTur, o Defendente assegura que toda a documentação comprobatória foi devidamente colacionada aos autos (notas de empenho, cheques, notas fiscais, contratos) .
Menciona, ainda, o item 04 da Nota Técnica/MTur 90/2016 como também encampando apenas falha formal. Sobre ausência de contrapartida (item 05 da NT em exame) , alega que decorreu do fato de o ente municipal ter realizado despesas diretamente, no valor de R$ 18.625,00, junto à empresa SW3. Sustenta que os comprovantes estariam anexados aos autos, inclusive do item 06 desta NT, relativo às NFs 251, 252, 733, 351, 189, 1208 e 111. Acerca dos extratos bancários (item 07 da NT) , afirmou que diligenciou ao município.
Quanto às inconsistências apontadas na Nota Técnica MTur 1258/2011, aduz que nenhuma causou prejuízos ao erário.
Cita os pagamentos realizados à empresa JJ Barros, em que todos estariam justificados (locação de palco, toldos, banheiros, som, luz não faziam parte do objeto do convênio, segundo sustenta) .
Afirma, ainda, que o valor gasto com a empresa Canejo TV e Vídeo Ltda representou o pagamento de três trios elétricos, fato que não foi levado em consideração na análise das contas pelo MTur.
Quanto a supostas diferenças em pagamentos à SW3, alega que se tratou de tributos (ISS e IR) , assim como o equívoco ocorrido na análise de pagamentos às empresas Oxalá e Cacal.
Quanto a pagamentos à empresa Canejo TV, relativo à banda Marreta You Planeta, afirma que além do contrato com o município, houve emissão de nota de empenho para tal pagamento.
Citando excertos do TRF-5 e do STJ, reafirma que as irregularidades são todas falhas formais, a exemplo dos atestos nas notas fiscais supridos quando da apresentação de defesa ao MTur, conforme demonstram os autos, e finaliza o quesito sustentando que não poderia ser lhe imposta a penalidade de restituição, a uma porque "não se pode devolver algo que não ficou demonstrado e comprovado", e, a duas, porque "não se pode alegar restituição sem que antes tenha sido demonstrado o suposto prejuízo".
Análise 2 (rejeição) :
Desde já, rejeita-se a afirmação do responsável, de que as falhas levantadas na TCE são de caráter meramente formal e sanáveis. 
As irregularidades trazidas pelo MTur foram catalogadas como não comprovação parcial da execução física e não comprovação da regular execução financeira do objeto do convênio. 
Os elementos de prova (evidências, enquadramento legal, fundamentação, entre outros) que se traduziram na convicção de levar adiante a citação do responsável possuem gravidade suficiente para deles ser afastada a ideia de meras formalidades, com os devidos contornos de conduta, nexo de causalidade e culpabilidade apostos pela instrução inicial (peça 128) . Aliás, esta não só afastou irregularidade comum nesses casos, relativa à ausência de comprovação de pagamento de cachês a bandas e artistas, como também outras falhas tidas como de menor gravidade (ver itens 18 a 28 daquela instrução) . Essas providências demonstram que houve critério técnico e, na medida do possível, a devida contenção para imputar ao responsável apenas irregularidades graves.
A Irregularidade 1, atinente à não execução física parcial, restou imputada apenas no que concerne ao item 03 da Nota Técnica 1258/2011 (peça 54) . A instrução técnica precedente (peça 128, p. 6-7) assim evidenciou aquela situação:
28.1.1.1. Cabe ao convenente comprovar a correta execução física de todos os itens previstos no plano de trabalho. A execução física não foi comprovada devido a não apresentação de documentos que comprovem a realização do item 03 - "Serviços de Produção" (coordenação do evento, contato com as atrações artísticas, apoio e condução dos músicos até os hotéis e restaurantes, produção de panfletos, cartazes, banners, outdoor, spots para rádio e TV) , consoante Nota Técnica de Reanálise 879/2013 (peça 73) , da CGMC, de 9/9/2013; a NT traz a seguinte situação alusiva à ressalva não sanada e indica a não comprovação da realização física desse item 03, a saber:
	RESSALVAS APONTADAS NA NOTA TÉCNICA DE REANÁLISE N° 1258/2011/CEAPC (Peça 54) 
	RESPOSTA DO CONVENENTE / NOVA ANÁLISE

	Consta Spot para rádio à folha 79, porém os demais itens não foram encaminhados. Devido o valor global, não há elementos para mensurar a produção do SPOT para rádio. Devolver o valor de R$ 20.000,00.
	Não foi apresentada documentação comprobatória da execução física deste item de acordo com as ações aprovadas no Plano de Trabalho. Destarte, recomenda-se a devolução de R$ 20.000,00 devidamente atualizados.

28.1.1.2. Faz-se mister relatar que, para quesitos como logomarca, anúncios, banners, etc., o convênio em referência estabelecia de forma específica na Cláusula Décima Segunda, Parágrafo Segundo, alíneas "e", "h", "i" e "j" (peça 16) a necessidade de comprovação por meio de fotografias, vídeos, cd's, dvd's, ou comprovantes de veiculação dos anúncios em rádios, tv, jornais, revistas ou catálogos.
A respeito do item em comento, o responsável apenas alegou que teria sido pago com recursos municipais. Todavia, sendo parte integrante do objeto, é obrigatório que tais recursos usados para suportar essa despesa tenham transitado na conta específica do convênio, e seus gastos precisam restar comprovados. Porém, conforme admite o próprio responsável, isso não ocorreu. Logo, o argumento apresentado não se sustenta, e a não execução física parcial, no que tange ao valor apontado, remanesce intacta.
Já no tocante a Irregularidade 2, de não execução financeira, infelizmente, o responsável não aproveitou a oportunidade para trazer, aos autos, elementos que pudessem modificar o entendimento anteriormente firmado. Reproduz-se, a seguir, o tratamento dado pela instrução técnica inicial (peça 128, p. 7-9) acerca da constatação, a saber:
28.2.1.1. Cabe ao convenente comprovar a correta execução financeira de todos os itens previstos no plano de trabalho. 
28.2.1.2. A execução financeira não foi comprovada, conforme Nota Técnica Financeira PGTUR 786/2017 (peça 98) , devido a:
a)  não apresentação de quaisquer tipos de comprovantes de transferências bancárias/saques que atestassem que as quantias retiradas da conta bancária específica do convênio foram transferidas às empresas fornecedoras/prestadoras de serviços contratadas pela entidade convenente (item 4.2 da NT-PGTUR 786/2017, peça 98, p. 8-9) ;
a.1) as cópias de cheques a título de comprovação de pagamento (peça 81, p. 1, peça 83, p. 2, peça 86, p. 1, peça 89, p. 1, peça 91, p. 1, peça 94, p. 1, peça 96, p. 1) não são propriamente cópias, pois não contêm assinaturas, não sendo capazes de comprovar os pagamentos realizados;
a.2) as cópias apresentadas não se referem todas a cheques da conta específica do Convênio (Banco do Brasil, Ag. 1128-2, conta 13.448-1, conforme extrato bancário à peça 30, parcialmente ilegível) ;
a.3) a compensação dos cheques, confrontada a partir do extrato bancário, não é capaz de permitir, por si só, a comprovação do nexo de causalidade entre o Plano de Trabalho e os pagamentos realizados, uma vez que não condizem com os valores do PT aprovado;
a.4) a ausência desses documentos impede comprovar o nexo causal entre o objeto executado e os recursos do convênio, de modo que a boa e regular execução financeira do ajuste não está provada;
a.5) a relação dos cheques apresentados é a seguinte:
	Cheque nº 
	Banco
	Data
	Valor
	Localização

	010031
	Real
	09/06/2008
	55.148,31
	peça 81, p. 1

	040200
	Real
	12/06/2008
	18.921,74
	Peça 94, p. 1

	010032
	Real
	12/06/2008
	34.692,84
	Peça 94, p. 1

	854745
	Banco do Brasil
	17/06/2008
	15.760,00
	peça 83, p. 2

	010035
	Real
	17/06/2008
	2.727,48
	Peça 83, p. 2

	854743
	Banco do Brasil
	17/06/2008
	3.399,89
	Peça 86, p. 1

	900047
	Caixa Econômica
	17/06/2008
	20.880,00
	Peça 86, p. 1

	040227
	Real
	17/06/2008
	7.300,00
	Peça 89, p. 1

	854746
	Banco do Brasil
	17/06/2008
	42.000,00
	Peça 89, p. 1

	900048
	Caixa Econômica
	17/06/2008
	3.224,99
	Peça 89, p. 1

	010034
	Real
	17/06/2008
	18.180,00
	Peça 91, p. 1

	854744
	Banco do Brasil
	17/06/2008
	4.925,48
	Peça 91, p. 1

	900046
	Caixa Econômica
	17/06/2008
	15.700,00
	Peça 91, p. 1

b)  ausência de comprovação do depósito de contrapartida no extrato bancário (item 4.1 da NT-PGTUR 786/2017, peça 98, p. 8) ; a justificativa apresentada pelo responsável (peça 67) foi de que o valor correspondente teria sido utilizado para pagamento da empresa SW3 Comércio e Representação Ltda., no valor de R$ 18.625,00 (cheques 10032 e 854745, da c/c 1295-5 e 05001300-1, de 17/6/2009) ; contudo, nenhum documento de comprovação desse pagamento foi colacionado aos autos para comprovar sua execução, muito menos houve devolução de saldo (item 4.4 da NT-PGTUR 786/2017, peça 98, p. 9) ; a ausência desses documentos impede comprovar o nexo causal entre o objeto executado e os recursos do convênio, de modo que a boa e regular execução financeira do ajuste não está provada
c)  não apresentação de documentos de despesas emitidas em nome da entidade convenente (itens 1.1, 2.1 e 3.1 da NT-PGTUR 786/2017, peça 98, p. 4-8) , visto que se colocou terceiro para realizar parte do ajuste, sem apresentar contrato e publicações pertinentes; no caso vertente verificou-se que, apesar das cotações de preço do item 03, referentes a serviços de produção, terem sido feitas junto à Canejo Produções TV e Vídeo, Marsom Sonorização e Audisom Áudio e Vídeo, a entidade que realizou este item do evento, inclusive contratando os fornecedores e prestadores de serviços e realizando despesas, de acordo com a Nota Fiscal 0000251 (peça 36, p. 1, e peça 82) , sem atesto de recebimento dos serviços prestados, no valor de R$ 20.000,00, foi a Jib'Som (JI Barros-ME, CNPJ 10.679.431/0001-46) ; não obstante, há informação nos autos de que o Convenente teria reconhecido que tais serviços foram executados com recursos próprios, o que ensejaria a imediata devolução dos valores federais, o que não ocorreu (vide Despacho/MTur à peça 104, de 26/7/2017, e Nota Técnica de Reanálise 879/2013) ; essa situação caracteriza a ausência de nexo causal entre recursos do ajuste e o objeto executado, visto que os recursos do convênio foram destinados a entidade estranha ao certame;
d)  Nota Fiscal nº 0000252, no valor de R$ 38.358,00, emitida pela empresa JI Barros - ME, referente à locação de toldos, banheiros químicos, locação de equipamentos de som (peça 36, p. 2) contendo a correta identificação do convênio; o atesto do recebimento dos serviços pela convenente teria constado da Nota Fiscal reencaminhada (fl. 226 do processo original, não localizada nestes autos) , contudo, sem justificativa para a correção a posteriori  (item 3.1 da NT-PGTUR 786/2017, peça 98, p. 7-8) ; ademais, essa contratação não estava prevista no Plano de Trabalho aprovado; essa situação caracteriza a ausência de nexo causal entre recursos do ajuste e o objeto executado, visto que a destinação dos recursos do convênio não restou devidamente comprovada;
e)  Nota Fiscal nº 0733, no valor de R$ 36.712,00, emitida pela empresa Canejo TV e Vídeo Produções Ltda.-ME, referente à locação dos trios elétricos: Cygnus, Nave da alegria e Skandalus (peça 36, p. 3, e peça 97) , e Nota Fiscal nº 0351, no valor de R$ 19.551,05, emitida pela empresa SW3 Comercio e Produções Artísticas Ltda, referente à contratação da Banda Bafafá (peça 36, p. 4, e peças 84 e 85) , ambas contendo a correta identificação do convênio; os atestos de recebimento dos serviços pela convenente foram feitos a posteriori (fls. 225 e 232) , contudo, sem justificativa (item 3.1 da NT-PGTUR 786/2017, peça 98, p. 7-8) ; essa situação caracteriza a ausência de nexo causal entre recursos do ajuste e o objeto executado, visto que a destinação dos recursos do convênio não restou devidamente comprovada;
f)  Nota Fiscal nº 00189, no valor de R$ 25.693,00, emitida pela empresa PKY Produções Artísticas Ltda para contratação da Banda Guig Guetto (peça 36, p. 5, e peça 87) , Nota Fiscal nº 01208, no valor R$ 55.582,00, emitida pela empresa Oxalá Empreendimentos Artísticos, referente à contratação da Banda Cheiro de Amor (peça 36, p. 6, e peças 72 e 90) e Nota Fiscal nº 000111, no valor R$ 41.064,00, emitida pela empresa Cacal Produções Musicais Ltda., referente à contratação da Banda Vixe Mainha (peça 36, p. 7) contendo a correta identificação do convênio, mas sem o atesto do recebimento dos serviços pela convenente (item 3.1 da NT-PGTUR 786/2017, peça 98, p. 7-8) ; essa situação caracteriza a ausência de nexo causal entre recursos do ajuste e o objeto executado, visto que a destinação dos recursos do convênio não restou devidamente comprovada;
g)  Nota Fiscal nº 0734, no valor de R$ 20.023,00, emitida pela empresa Canejo TV e Vídeo Produções Ltda.-ME, referente à contratação da Banda Marreta You Planeta (peça 95) com o atesto do recebimento dos serviços pela convenente, mas sem a identificação do convênio (item 3.1 da NT-PGTUR 786/2017, peça 98, p. 7-8) ; essa situação caracteriza a ausência de nexo causal entre recursos do ajuste e o objeto executado, visto que a destinação dos recursos do convênio não restou devidamente comprovada.
Sobre a ausência de documentos (alínea "a" transcrita retro) , o Defendente se limitou a afirma que a documentação comprobatória já consta dos autos. E sobre extratos bancários, apenas afirmou que diligenciou ao município, nada complementando a esse respeito em termos de documentação.
Sobre a não comprovação do depósito de contrapartida (alínea "b" transcrita retro) , reapresenta o mesmo argumento de defesa antes sustentado e já recusado.
A respeito da alegada ausência de prejuízo a respeito das inconsistências da Nota Técnica MTur 1258/2011, já restou evidenciado que o item 3 desta NT é o que consubstanciou a Irregularidade 1, causando, portanto - contrariamente ao que sustentou a defesa - prejuízos ao erário quanto ao quesito impugnado.
A respeito da ocorrência tratada na alínea "d" retro, o defendente apresenta argumento meramente retórico, de que todos os pagamentos à empresa JJ Barros estariam justificados. Também o argumento de que a empresa Canejo recebeu pagamento relativo a três trios elétricos não se encaixa como justificativa nas alíneas "c" e "e" retro. Ainda, o argumento de diferenças identificadas em valores pagos à SW3 como sendo alusiva a tributos não restou vinculada a quaisquer dos quesitos impugnados (alíneas retro) . Sobre o pagamento à Canejo TV, relativo à banda Marreta (vide alínea "g" retro) , o argumento apresentado não alvejou o que restou consignado como irregularidade (não identificação do convênio no atesto de recebimento) . Ao final, as transcrições mencionando órgãos federais de julgamento para apenas afirmar, sem provas ou complementação documental, que as falhas foram apenas formais, não possui elementos para revisar o posicionamento anteriormente firmado.
Conforme se observa, os argumentos aduzidos merecem ser integralmente rejeitados, mantendo-se as irregularidades.
ii. Do desfecho
Após o exame proferido retro acerca dos argumentos da peça de defesa (peça 134) , cabe frisar que incide sobre o responsável o ônus da prova quanto à regular aplicação dos recursos que lhe foram confiados para consecução do objeto pactuado, o que decorre de expressa disposição contida no parágrafo único do art. 70 da Constituição Federal, bem assim do disposto no art. 93 do Decreto-Lei 200/1967, c/c o art. 66 do Decreto 93.872/1986 (Acórdão 317/2010-TCU-Plenário, 5.964/2009-TCU-2ª Câmara, 153/2007-TCU-Plenário, 1.293/2008-TCU-2ª Câmara e 132/2006-TCU-1ª. 
Assim, as alegações de defesa apresentadas pelo responsável devem ser rejeitadas.
Logo, impõe-se o julgamento pela irregularidade das presentes contas, com imputação do débito total, sem cominação da multa prevista no art. 57 da Lei 8.443/1992 por conta da prescrição da pretensão punitiva.
iii. Da prescrição da pretensão punitiva
Vale ressaltar que a pretensão punitiva do TCU, conforme Acórdão 1441/2016-TCU-Plenário, que uniformizou a jurisprudência acerca dessa questão, subordina-se ao prazo geral de prescrição indicado no art. 205 do Código Civil, que é de 10 anos, contado da data de ocorrência da irregularidade sancionada, nos termos do art. 189 do Código Civil, sendo este prazo interrompido pelo ato que ordenar a citação, a audiência ou a oitiva do responsável. 
No caso em exame, ocorreu a prescrição da pretensão punitiva, considerando o fato gerador como a data do repasse, em 16/7/2008, e o ato que ordenou a citação dos responsáveis, materializado pelo Pronunciamento da Unidade, de 17/9/2021 (peça 130) .
CONCLUSÃO
Em face da análise promovida no Exame Técnico retro, propõe-se rejeitar as alegações de defesa apresentadas pelo Sr. Leandro Rodrigues Duarte (CPF: XXX.627.164-XX) , ex-Prefeito (Gestão 2005-2008) , uma vez que não foram suficientes para sanar as irregularidades a eles atribuídas e nem afastar o débito imputado.
Ademais, inexistem nos autos elementos que demonstrem a boa-fé do responsável e/ou a ocorrência de outras excludentes de culpabilidade. A matriz de responsabilização já consta dos autos à peça 127.
Desse modo, devem suas contas, desde logo, serem julgadas irregulares, nos termos do art. 202, § 6º, do Regimento Interno/TCU, procedendo-se à condenação do responsável em débito.
PROPOSTA DE ENCAMINHAMENTO
Diante do exposto, submetemos os autos à consideração superior, propondo ao Tribunal:
a)  rejeitar as alegações de defesa apresentadas pelo Sr. Leandro Rodrigues Duarte (CPF: XXX.627.164-XX) , ex-Prefeito (Gestão 2005-2008) ;
b)  julgar irregulares as contas do Sr. Leandro Rodrigues Duarte (CPF: XXX.627.164-XX) , ex-Prefeito (Gestão 2005-2008) , nos termos dos arts. 1º, inciso I, 16, inciso III, alínea "c", da Lei 8.443/1992, c/c os arts. 1º, inciso I, 209, inciso III, do Regimento Interno do TCU, condenando-o ao pagamento da quantia a seguir especificada, com fundamento no art. 19, caput, da Lei 8.443/1992 c/c art. 210 do Regimento Interno do TCU, com a fixação do prazo de 15 (quinze) dias, a contar da notificação, para que comprove, perante o Tribunal (art. 23, inciso III, alínea "a", da LO/TCU c/c art. 214, inciso III, alínea "a", do RI/TCU) , o recolhimento das dívidas aos cofres do Tesouro Nacional, atualizadas monetariamente e acrescidas dos juros de mora, calculados a partir da data discriminada até a data do recolhimento, na forma prevista na legislação em vigor, abatendo-se, na oportunidade, os valores eventualmente já ressarcidos:
Valor do débito referente às Irregularidades 1 e 2
	Data de ocorrência
	Valor histórico (R$) 
	Identificador da parcela

	16/7/2008
	200.000,00
	D1

                   Valor atualizado do débito (com juros) em 29/1/2022: R$ 598.037,81
c)  autorizar, desde logo, a cobrança judicial das dívidas, caso não atendida a notificação, na forma do disposto no art. 28, inciso II, da Lei 8.443/1992;
d)  autorizar também, desde logo, se requerido, com fundamento no art. 26, da Lei 8.443, de 1992, c/c o art. 217, §§ 1º e 2º do Regimento Interno do TCU, o parcelamento da dívida em até 36 parcelas, incidindo, sobre cada parcela, corrigida monetariamente, os correspondentes acréscimos legais, fixando-lhes o prazo de quinze dias, a contar do recebimento das notificações, para comprovar, perante o Tribunal, o recolhimento da primeira parcela, e de trinta dias, a contar da parcela anterior, para comprovar os recolhimentos das demais parcelas, devendo incidir, sobre cada valor mensal, atualizado monetariamente, os juros de mora devidos, no caso do débito, na forma prevista na legislação em vigor, alertando os responsáveis de que a falta de comprovação do recolhimento de qualquer parcela importará o vencimento antecipado do saldo devedor, nos termos do § 2º do art. 217 do Regimento Interno deste Tribunal;
e)  enviar cópia do Acórdão a ser prolatado à Procuradoria da República no Estado de Pernambuco, nos termos do § 3º do art. 16 da Lei 8.443/1992, c/c o § 7º do art. 209 do RI/TCU, ara adoção das medidas cabíveis; informando-lhe que o inteiro teor da deliberação pode ser consultado no endereço http://www.tcu.gov.br/acordaos; e
f)  enviar cópia do Acórdão que vier a ser proferido ao Ministério do Turismo e às responsáveis, para ciência, informando que a presente deliberação, acompanhada do Relatório e do Voto que a fundamentam, está disponível para a consulta no endereço www.tcu.gov.br/acordaos, além de esclarecer que, caso requerido, o TCU poderá fornecer, sem custos, as correspondentes cópias, de forma impressa;
g)  informar à Procuradoria da República no Estado de Pernambuco que, nos termos do parágrafo único do art. 62 da Resolução TCU 259/2014, os procuradores e membros do Ministério Público credenciados nesta Corte podem acessar os presentes autos de forma eletrônica e automática, ressalvados apenas os casos de eventuais peças classificadas como sigilosas, as quais requerem solicitação formal. [...]".
3.	O Ministério Público junto a este Tribunal, à Peça 140, manifesta parcial discordância com a proposição oferecida pela unidade técnica, por entender que parte das despesas realizadas pode ser aceita como regular, em que pesem as "cópias dos cheques" (Peças 81, 83, 86, 89, 91 e 94) indicarem instituições financeiras distintas do Banco do Brasil, no qual foi aberta a conta específica do convênio (Ag. 1128-2, c/c 13.448-1, peça 11) , ante os seguintes fundamentos.
	"[...] Nos termos do Relatório de TCE 357/2019 (peça 119) , trata-se do processo instaurado em desfavor do sr. Leandro Rodrigues Duarte, prefeito de Santa Maria da Boa Vista/PE na gestão 2005/2008, em decorrência da não comprovação da boa e regular aplicação dos recursos atinentes ao Convênio 252/2008 (Siafi 628107) , celebrado entre a União, por intermédio do Ministério do Turismo (MTur) , e aquela municipalidade, com vistas a apoiar a implementação do projeto intitulado "3º Festival das Águas", que se realizaria no período de 31/5 a 8/6/2008 (peça 7, p. 9; peça 9, p. 1; peça 16; e peça 98, p. 4) .
O plano de trabalho inicialmente apresentado (R$ 315.000,00) previa o seguinte plano de aplicação (peça 6, p. 3) :
Contudo, as metas do plano de trabalho aprovado pelo ministério, no montante de R$ 217.164,08, foram apenas as que seguem (peça 98, p. 4) :
"1) Locação de trios elétricos. Valor total: R$ 36.712,00
- Cygnus. Valor: R$ 12.052,50
- Nave da Alegria. Valor: R$ 12.052,00
- Skandalus. Valor: R$ 12.607,50
2) Shows artísticos. Valor total: R$ 160.452,08
- Banda Bafafá. Valor: R$ 19.551,00
- Banda Vixe Mainha. Valor: R$ 39.603,08
- Banda Marreta You Planeta. Valor: R$ 20.023,00
- Banda Cheiro de Amor. Valor: R$ 55.582,00
- Banda Guig Ghetto. Valor: R$ 25.693,00
3) Serviços de produção. Valor total: R$ 20.000,00
- Refere-se a serviços de produção, contato com as atrações artísticas, coordenação do evento de 31/05 a 08/06, apoio e condução dos músicos até os hotéis e restaurantes, produção de panfletos, cartazes, banners, outdoor, spots para rádio e TV."
Nesse cenário, o convênio foi celebrado no valor total de R$ 217.164,08 (concedente: R$ 200.000,00, contrapartida do convenente: R$ 17.164,08, peça 16, p. 7) e teve vigência de 30/5/2008 a 15/9/2008, com prazo para prestar contas até 14/11/2008 (peça 17 e peça 106, p. 3) . 
Os recursos federais foram transferidos da seguinte forma (peças 19 e 30) :
	ORDEM BANCÁRIA
	VALOR (R$) 
	DATA DA OB
	DATA DO CRÉDITO 
NA CONTA CORRENTE

	2008OB900601
	200.000,00
	14/7/2008
	16/7/2008

A prestação de contas foi apresentada tempestivamente em 20/10/2008 (peças 23 a 30) e documentos complementares foram aduzidos (peças 35 a 51, 61 a 72 e 79 a 97) .
A Relação de Pagamentos inicialmente juntada ao processo enumerava as despesas a seguir (peça 25) : 
Posteriormente, após o órgão concedente apontar ressalvas quanto a alguns gastos, a Relação de Pagamentos foi reapresentada (peça 37) e o ministério emitiu o Parecer de Reanálise 1258/2011, do qual merece destaque o quadro de inconsistências financeiras, ora reproduzido (peça 54) :
O sr. Leandro Rodrigues Duarte, então, em face das inconsistências apontadas pelo MTur, apresentou nova Relação de Pagamentos, em 17/10/2011, a qual, entre outros ajustes, excluiu parte das despesas realizadas com a J. I. Barros (Nota Fiscal 252) e incluiu despesas adicionais com a Canejo Produções (Nota Fiscal 734) , além de explicitar a retenção de tributos, passando a listar os dispêndios adiante descritos (peças 61 e 69) :
Nesse novo contexto, o ministério analisou os esclarecimentos e a documentação adicional oferecida, sobrevindo a Nota Técnica Complementar da Análise Financeira 90/2016, na qual se pontuou o seguinte (peça 74, p. 4) :
"O ex-gestor apresentou nova documentação, anexadas aos autos às fls. 157 a 242, com justificativas para tentar sanar as inconsistências financeiras encontradas e apontadas na nota técnica anterior (n° 1258/2011 às fls. 86 a 93) , entretanto, há um fato que macula todo o convênio e é essencial para comprovar a regular aplicação dos recursos do convênio: a apresentação dos comprovantes de pagamentos (extrato bancário legível/cópias dos cheques/TEDs, recibos, etc.) . Esses não foram apresentados, portanto reprova-se o convênio na totalidade. 
Além disso observa-se que houve a contratação de artistas por meio de 'inexigibilidade de licitação' e os contratos de exclusividade apresentados não estão registrados em cartório, portanto tem-se este item, também, reprovado, com base no Acórdão TCU 96/2008 (...) ."
À luz desses fatos, no âmbito desta Corte, a citação do ex-prefeito Leandro Rodrigues Duarte, pelo valor total repassado (R$ 200.000,00) , foi promovida em decorrência da não comprovação parcial da execução física (irregularidade 1: R$ 18.420,00) e da não comprovação da execução financeira do objeto do convênio (irregularidade 2: R$ 200.000,00, já incluídos os R$ 18.420,00) (peça 128, item 35, e peça 132) .
Na instrução à peça 128, encaminhada ao responsável, mediante cópia, por ocasião da citação (peça 132) , as ocorrências irregulares foram detalhadamente indicadas, a saber (grifos originais) :
"28.1. Irregularidade 1: não comprovação parcial da execução física do objeto do convênio.
28.1.1. Fundamentação para o encaminhamento
28.1.1.1. Cabe ao convenente comprovar a correta execução física de todos os itens previstos no plano de trabalho. A execução física não foi comprovada devido à não apresentação de documentos que comprovem a realização do item 03 - 'Serviços de Produção' (coordenação do evento, contato com as atrações artísticas, apoio e condução dos músicos até os hotéis e restaurantes, produção de panfletos, cartazes, banners, outdoor, spots para rádio e TV) , consoante Nota Técnica de Reanálise 879/2013 (peça 73) , da CGMC, de 9/9/2013; a NT traz a seguinte situação alusiva à ressalva não sanada e indica a não comprovação da realização física desse item 03, a saber:
	RESSALVAS APONTADAS NA NOTA TÉCNICA DE REANÁLISE N° 1258/2011/CEAPC (Peça 54) 
	RESPOSTA DO CONVENENTE / NOVA ANÁLISE

	Consta spot para rádio à folha 79, porém os demais itens não foram encaminhados. Devido ao valor global, não há elementos para mensurar a produção do spot para rádio. Devolver o valor de R$ 20.000,00 [peça 98, p. 4, item 3].
	Não foi apresentada documentação comprobatória da execução física deste item de acordo com as ações aprovadas no Plano de Trabalho. Destarte, recomenda-se a devolução de R$ 20.000,00 devidamente atualizados.

28.1.1.2. Faz-se mister relatar que, para quesitos como logomarca, anúncios, banners, etc., o convênio em referência estabelecia de forma específica na Cláusula Décima Segunda, Parágrafo Segundo, alíneas 'e', 'h', 'i' e 'j' (peça 16) , a necessidade de comprovação por meio de fotografias, vídeos, CD's, DVD's, ou comprovantes de veiculação dos anúncios em rádios, TV, jornais, revistas ou catálogos [peça 16, p. 13, alínea 'j'].
 (...) 
28.1.1.6 Desse modo, deve ser realizada a citação do responsável. O valor da citação tem por base o montante destinado ao pagamento do item impugnado, de R$ 20.000,00, aplicada a proporcionalidade da parcela federal devida (92,1%) [peça 98, p. 10], resultando em um valor de débito igual a R$ 18.420,00, em razão de não se ter comprovado a execução física do item discriminado, abatidos valores eventualmente restituídos aos cofres públicos a título de devolução de recursos.
 (...) 
28.1.4. Débito relacionado ao responsável Sr. Leandro Rodrigues Duarte (CPF: XXX.627.164-XX) :
	Data de ocorrência
	Valor histórico (R$) 
	Identificador da parcela

	16/7/2008
	18.420,00
	D1

 (...) 
28.2. Irregularidade 2: não comprovação da execução financeira do objeto do convênio.
28.2.1. Fundamentação para o encaminhamento: 
28.2.1.1 Cabe ao convenente comprovar a correta execução financeira de todos os itens previstos no plano de trabalho
28.2.1.2. A execução financeira não foi comprovada, conforme Nota Técnica Financeira PGTUR 786/2017 (peça 98) , devido a:
h)  não apresentação de quaisquer tipos de comprovantes de transferências bancárias/saques que atestassem que as quantias retiradas da conta bancária específica do convênio foram transferidas às empresas fornecedoras/prestadoras de serviços contratadas pela entidade convenente (item 4.2 da NT-PGTUR 786/2017, peça 98, p. 8-9) ;
a.1) as cópias de cheques a título de comprovação de pagamento (peça 81, p. 1, peça 83, p. 2, peça 86, p. 1, peça 89, p. 1, peça 91, p. 1, peça 94, p. 1, peça 96, p. 1) não são propriamente cópias, pois não contêm assinaturas, não sendo capazes de comprovar os pagamentos realizados;
a.2) as cópias apresentadas não se referem todas a cheques da conta específica do Convênio (Banco do Brasil, Ag. 1128-2, conta 13.448-1 [peça 11], conforme extrato bancário à peça 30, parcialmente ilegível) ;
a.3) a compensação dos cheques, confrontada a partir do extrato bancário, não é capaz de permitir, por si só, a comprovação do nexo de causalidade entre o Plano de Trabalho e os pagamentos realizados, uma vez que não condizem com os valores do PT aprovado;
a.4) a ausência desses documentos impede comprovar o nexo causal entre o objeto executado e os recursos do convênio, de modo que a boa e regular execução financeira do ajuste não está provada;
a.5) a relação dos cheques apresentados é a seguinte:
	Cheque nº 
	Banco
	Data
	Valor
	Localização

	010031
	Real
	09/06/2008
	55.148,31
	Peça 81, p. 1

	040200
	Real
	12/06/2008
	18.921,74
	Peça 94, p. 1

	010032
	Real
	12/06/2008
	34.692,84
	Peça 94, p. 1 [peça 96, p. 1]

	854745
	Banco do Brasil
	17/06/2008
	15.760,00
	Peça 83, p. 2 

	010035
	Real
	17/06/2008
	2.727,48
	Peça 83, p. 2

	854743
	Banco do Brasil
	17/06/2008
	3.399,89
	Peça 86, p. 1 

	900047
	Caixa Econômica
	17/06/2008
	20.880,00
	Peça 86, p. 1

	040227
	Real
	17/06/2008
	7.300,00
	Peça 89, p. 1

	854746
	Banco do Brasil
	17/06/2008
	42.000,00
	Peça 89, p. 1 

	900048
	Caixa Econômica
	17/06/2008
	3.224,99
	Peça 89, p. 1

	010034
	Real
	17/06/2008
	18.180,00
	Peça 91, p. 1

	854744
	Banco do Brasil
	17/06/2008
	4.925,48
	Peça 91, p. 1 

	900046
	Caixa Econômica
	17/06/2008
	15.700,00
	Peça 91, p. 1

b) ausência de comprovação do depósito de contrapartida no extrato bancário (item 4.1 da NT-PGTUR 786/2017, peça 98, p. 8) ; a justificativa apresentada pelo responsável (peça 67) foi de que o valor correspondente teria sido utilizado para pagamento da empresa SW3 Comércio e Representação Ltda., no valor de R$ 18.625,00 (cheques 10032 e 854745, da c/c 1295-5 e 05001300-1, de 17/6/2009) ; contudo, nenhum documento de comprovação desse pagamento foi colacionado aos autos para comprovar sua execução, muito menos houve devolução de saldo (item 4.4 da NT-PGTUR 786/2017, peça 98, p. 9) ; a ausência desses documentos impede comprovar o nexo causal entre o objeto executado e os recursos do convênio, de modo que a boa e regular execução financeira do ajuste não está provada;
c) não apresentação de documentos de despesas emitidas em nome da entidade convenente (itens 1.1, 2.1 e 3.1 da NT-PGTUR 786/2017, peça 98, p. 4-8) , visto que se colocou terceiro para realizar parte do ajuste, sem apresentar contrato e publicações pertinentes; no caso vertente verificou-se que, apesar das cotações de preço do item 03, referentes a serviços de produção, terem sido feitas junto à Canejo Produções TV e Vídeo, Marsom Sonorização e Audisom Áudio e Vídeo [peça 8, pp. 7/9], a entidade que realizou este item do evento, inclusive contratando os fornecedores e prestadores de serviços e realizando despesas, de acordo com a Nota Fiscal 0000251 (peça 36, p. 1, e peça 82) , sem atesto de recebimento dos serviços prestados, no valor de R$ 20.000,00, foi a Jib'Som (JI Barros-ME, CNPJ 10.679.431/0001-46) ; não obstante, há informação nos autos de que o Convenente teria reconhecido que tais serviços foram executados com recursos próprios, o que ensejaria a imediata devolução dos valores federais, o que não ocorreu (vide Despacho/MTur à peça 104, de 26/7/2017, e Nota Técnica de Reanálise 879/2013) ; essa situação caracteriza a ausência de nexo causal entre recursos do ajuste e o objeto executado, visto que os recursos do convênio foram destinados a entidade estranha ao certame;
d) Nota Fiscal nº 0000252, no valor de R$ 38.358,00, emitida pela empresa JI Barros - ME, referente à locação de toldos, banheiros químicos, locação de equipamentos de som (peça 36, p. 2) contendo a correta identificação do convênio; o atesto do recebimento dos serviços pela convenente teria constado da Nota Fiscal reencaminhada (fl. 226 do processo original, não localizada nestes autos) , contudo, sem justificativa para a correção a posteriori  (item 3.1 da NT-PGTUR 786/2017, peça 98, p. 7-8) ; ademais, essa contratação não estava prevista no Plano de Trabalho aprovado; essa situação caracteriza a ausência de nexo causal entre recursos do ajuste e o objeto executado, visto que a destinação dos recursos do convênio não restou devidamente comprovada;
e) Nota Fiscal nº 0733, no valor de R$ 36.712,00, emitida pela empresa Canejo TV e Vídeo Produções Ltda.-ME, referente à locação dos trios elétricos: Cygnus, Nave da Alegria e Skandalus (peça 36, p. 3, e peça 97) , e Nota Fiscal nº 0351, no valor de R$ 19.551,05, emitida pela empresa SW3 Comércio e Produções Artísticas Ltda., referente à contratação da Banda Bafafá (peça 36, p. 4, e peças 84 e 85) , ambas contendo a correta identificação do convênio; os atestos de recebimento dos serviços pela convenente foram feitos a posteriori (fls. 225 e 232) , contudo, sem justificativa (item 3.1 da NT-PGTUR 786/2017, peça 98, p. 7-8) ; essa situação caracteriza a ausência de nexo causal entre recursos do ajuste e o objeto executado, visto que a destinação dos recursos do convênio não restou devidamente comprovada;
f) Nota Fiscal nº 00189, no valor de R$ 25.693,00, emitida pela empresa PKY Produções Artísticas Ltda. para contratação da Banda Guig Guetto (peça 36, p. 5, e peça 87) , Nota Fiscal nº 01208, no valor R$ 55.582,00, emitida pela empresa Oxalá Empreendimentos Artísticos, referente à contratação da Banda Cheiro de Amor (peça 36, p. 6, e peças 72 e 90) e Nota Fiscal nº 000111, no valor R$ 41.064,00, emitida pela empresa Cacal Produções Musicais Ltda., referente à contratação da Banda Vixe Mainha (peça 36, p. 7) contendo a correta identificação do convênio, mas sem o atesto do recebimento dos serviços pela convenente (item 3.1 da NT-PGTUR 786/2017, peça 98, p. 7-8) ; essa situação caracteriza a ausência de nexo causal entre recursos do ajuste e o objeto executado, visto que a destinação dos recursos do convênio não restou devidamente comprovada;
g) Nota Fiscal nº 0734, no valor de R$ 20.023,00, emitida pela empresa Canejo TV e Vídeo Produções Ltda.-ME, referente à contratação da Banda Marreta You Planeta (peça 95) com o atesto do recebimento dos serviços pela convenente, mas sem a identificação do convênio (item 3.1 da NT-PGTUR 786/2017, peça 98, p. 7-8) ; essa situação caracteriza a ausência de nexo causal entre recursos do ajuste e o objeto executado, visto que a destinação dos recursos do convênio não restou devidamente comprovada."
O ex-prefeito Leandro Rodrigues Duarte aduziu defesa (peça 134) , e a Secretaria de Controle Externo de Tomada de Contas Especial (SecexTCE) , reconhecendo a prescrição da pretensão punitiva (peça 128, item 32) , opina, em pareceres uniformes, no sentido de o TCU (peças 137 a 139, destaques no original) :
"a) rejeitar as alegações de defesa apresentadas pelo Sr. Leandro Rodrigues Duarte (CPF: XXX.627.164-XX) , ex-Prefeito (Gestão 2005-2008) ;
b)   julgar irregulares as contas do Sr. Leandro Rodrigues Duarte (CPF: XXX.627.164-XX) , ex-Prefeito (Gestão 2005-2008) , nos termos dos arts. 1º, inciso I, 16, inciso III, alínea 'c', da Lei 8.443/1992, c/c os arts. 1º, inciso I, 209, inciso III, do Regimento Interno do TCU, condenando-o ao pagamento da quantia a seguir especificada, com fundamento no art. 19, caput, da Lei 8.443/1992 c/c art. 210 do Regimento Interno do TCU, com a fixação do prazo de 15 (quinze) dias, a contar da notificação, para que comprove, perante o Tribunal (art. 23, inciso III, alínea 'a', da LO/TCU c/c art. 214, inciso III, alínea 'a', do RI/TCU) , o recolhimento das dívidas aos cofres do Tesouro Nacional, atualizadas monetariamente e acrescidas dos juros de mora, calculados a partir da data discriminada até a data do recolhimento, na forma prevista na legislação em vigor, abatendo-se, na oportunidade, os valores eventualmente já ressarcidos:
Valor do débito referente às Irregularidades 1 e 2
	Data de ocorrência
	Valor histórico (R$) 
	Identificador da parcela

	16/7/2008
	200.000,00
	D1

                                Valor atualizado do débito (com juros) em 29/1/2022: R$ 598.037,81
c) autorizar, desde logo, a cobrança judicial das dívidas, caso não atendida a notificação, na forma do disposto no art. 28, inciso II, da Lei 8.443/1992;
d) autorizar também, desde logo, se requerido, com fundamento no art. 26, da Lei 8.443, de 1992, c/c o art. 217, §§ 1º e 2º do Regimento Interno do TCU, o parcelamento da dívida em até 36 parcelas, incidindo, sobre cada parcela, corrigida monetariamente, os correspondentes acréscimos legais, fixando-lhes o prazo de quinze dias, a contar do recebimento das notificações, para comprovar, perante o Tribunal, o recolhimento da primeira parcela, e de trinta dias, a contar da parcela anterior, para comprovar os recolhimentos das demais parcelas, devendo incidir, sobre cada valor mensal, atualizado monetariamente, os juros de mora devidos, no caso do débito, na forma prevista na legislação em vigor, alertando os responsáveis de que a falta de comprovação do recolhimento de qualquer parcela importará o vencimento antecipado do saldo devedor, nos termos do § 2º do art. 217 do Regimento Interno deste Tribunal;
e) enviar cópia do Acórdão a ser prolatado à Procuradoria da República no Estado de Pernambuco, nos termos do § 3º do art. 16 da Lei 8.443/1992, c/c o § 7º do art. 209 do RI/TCU, para adoção das medidas cabíveis; informando-lhe que o inteiro teor da deliberação pode ser consultado no endereço http://www.tcu.gov.br/acordaos; e
f) enviar cópia do Acórdão que vier a ser proferido ao Ministério do Turismo e às responsáveis [ao responsável], para ciência, informando que a presente deliberação, acompanhada do Relatório e do Voto que a fundamentam, está disponível para a consulta no endereço www.tcu.gov.br/acordaos, além de esclarecer que, caso requerido, o TCU poderá fornecer, sem custos, as correspondentes cópias, de forma impressa;
g) informar à Procuradoria da República no Estado de Pernambuco que, nos termos do parágrafo único do art. 62 da Resolução TCU 259/2014, os procuradores e membros do Ministério Público credenciados nesta Corte podem acessar os presentes autos de forma eletrônica e automática, ressalvados apenas os casos de eventuais peças classificadas como sigilosas, as quais requerem solicitação formal."
II
Com as vênias de estilo, o Ministério Público de Contas dissente parcialmente da proposição oferecida pela unidade técnica, por entender que parte das despesas realizadas pode ser aceita como regular, em que pesem as "cópias dos cheques" (peças 81, 83, 86, 89, 91 e 94) indicarem instituições financeiras distintas do Banco do Brasil, no qual foi aberta a conta específica do convênio (Ag. 1128-2, c/c 13.448-1, peça 11) . 
As "cópias dos cheques" indicam o Banco Real e a Caixa Econômica Federal, outras contas correntes (05001300-1, 1295-5, 46-2 ou 07000081-4) , outras datas das despesas e numeração dos cheques divergente da indicada à peça 30 (extrato da conta específica) .
Sobre a execução física, de acordo com o Ministério do Turismo, o evento foi realizado e o plano de trabalho, cumprido no essencial (v.g., peça 52, pp. 1/2, itens 3.1 a 3.3; peças 62 e 63; e peça 73, item II - Reanálise Técnica) .
Nesse contexto, à vista do que consta dos autos, e considerando que somente foi apresentado o extrato do Banco do Brasil, não tendo sido trazidos os extratos do Banco Real e da Caixa (justificativas à peça 67 e à peça 80, p. 6) , o MP de Contas entende que somente podem ser aceitas, a depender da documentação comprobatória adicional constante deste processo, as despesas indicadas no demonstrativo financeiro do BB (peça 30, parcialmente legível) . 
A esse respeito, com base nas "cópias dos cheques" que compõem os autos, a unidade técnica elaborou uma tabela, que integrou a citação do responsável e que apontou os seguintes débitos na conta do Banco do Brasil (instrução à peça 128, p. 7, alínea "a.5") :
	Banco
	Valor (R$) 
	Localização do cheque [credor]

	Banco do Brasil
	15.760,00
	Peça 83, p. 2 [SW3 Com.]

	Banco do Brasil
	3.399,89
	Peça 86, p. 1 [PKY Prod.]

	Banco do Brasil
	42.000,00
	Peça 89, p. 1 [Oxalá Emp.]

	Banco do Brasil
	4.925,48
	Peça 91, p. 1 [Cacal Prod.]

	Total
	66.085,37
	-

De fato, foi possível identificar os quatro débitos acima mencionados no extrato à peça 30 (R$ 15.760,00, R$ 3.399,89, R$ 42.000,00 e R$ 4.925,48) , os quais também constam da última Relação de Pagamentos apresentada pelo responsável (peça 69) .
Além desses quatro dispêndios, mesmo com grande dificuldade para visualizar alguns dos lançamentos constantes do demonstrativo da instituição financeira, o Ministério Público de Contas logrou identificar outras despesas que também integram a Relação de Pagamentos (peça 69) e o extrato do Banco do Brasil (peça 30) , cuja documentação comprobatória das despesas está presente nos autos, conforme detalhamento que segue:
	Banco
	Valor (R$) 
	Localização

	Banco do Brasil
	34.692,84
 (aceitar apenas R$ 10.753,85) 
	Peça 96, p. 1 [Canejo Prod.]

	Banco do Brasil
	  2.727,48
	Peça 83, p. 2 [SW3 Com.]

	Banco do Brasil
	20.880,00
	Peça 86, p. 1 [PKY Prod.]

	Banco do Brasil
	  7.300,00
	Peça 89, p. 1 [Oxalá Emp.]

	Banco do Brasil
	  3.224,99
	Peça 89, p. 1 [Oxalá Emp.]

	Banco do Brasil
	18.180,00
	Peça 91, p. 1 [Cacal Prod.]

	Banco do Brasil
	15.700,00
	Peça 91, p. 1 [Cacal Prod.]

	Total
	78.766,32
	-

No que tange à empresa Canejo TV e Vídeo Prod. Ltda. ME:
a) o ofício citatório (peça 128, p. 8, alínea "e", e peça 132) indicou que a Nota Fiscal 733, no valor de R$ 36.712,00, referente à locação dos trios elétricos Cygnus, Nave da Alegria e Skandalus (peça 36, p. 3, e peça 97) , contém  a correta identificação do convênio, mas o atesto de recebimento dos serviços pela convenente foi feito a posteriori, sem justificativa (item 3.1 da NT-PGTUR 786/2017, peça 98, pp. 7/8) , situação que "caracteriza a ausência de nexo causal entre recursos do ajuste e o objeto executado, visto que a destinação dos recursos do convênio não restou devidamente comprovada";
b) o valor bruto da NF 733 (R$ 36.712,00) corresponde ao valor líquido de R$ 34.692,84 (peça 96, p. 2) , o qual aparece na Relação de Pagamentos mediante dois lançamentos: R$ 23.938,99 e R$ 10.753,85 (peça 69) ;
c) o MP de Contas entende que a Nota de Empenho 1498 (peça 96, p. 2) , as fotografias à peça 62; e o débito de R$ 10.753,85 na conta específica (peça 30, p. 1, e peça 119, p. 8, item 4.2) , todos com datas coerentes entre si, formam um conjunto probatório suficiente e fazem prova do devido nexo de causalidade;
d) no extrato, não se identificou débito no montante de R$ 23.938,99;
e) cabe, portanto, à luz da Relação de Pagamentos (peça 69) , abater a importância de R$ 10.753,85 da proposta de condenação. 
Com relação à empresa SW3 Comércio e Produções Artísticas Ltda., referente à contratação da Banda Bafafá (peça 36, p. 4, e peças 84 e 85) :
a) o ofício citatório (peça 128, p. 8, alínea "e", e peça 132) indicou que a Nota Fiscal 351, no valor de R$ 19.551,05, contém a correta identificação do convênio, mas que o atesto de recebimento dos serviços pela convenente foi feito a posteriori (fls. 225 e 232) , sem justificativa (item 3.1 da NT-PGTUR 786/2017, peça 98, pp. 7/8) , situação que "caracteriza a ausência de nexo causal entre recursos do ajuste e o objeto executado, visto que a destinação dos recursos do convênio não restou devidamente comprovada";
b) o valor bruto da NF 351 (R$ 19.551,05) corresponde ao valor líquido de R$ 18.487,48 (peça 83, p. 3) , o qual aparece na Relação de Pagamentos e no extrato mediante dois lançamentos: R$ 15.760,00 e R$ 2.727,48 (peças 30 e 69) ;
c) o MP de Contas entende que a declaração da empresa SW3 de que participaria do evento (peça 8, p. 2) ; a Nota de Empenho 1562 (peça 83, p. 3) ; o Contrato 95/2008 firmado pelo município com a aludida empresa (peça 44) ; a Inexigibilidade de Licitação 5/2008 e a respectiva ratificação (peça 45) ; as fotografias à peça 62; e os débitos de R$ 15.760,00 e de R$ 2.727,48 na conta específica (peça 30, p. 1) , todos com datas coerentes entre si, formam um conjunto probatório suficiente e fazem prova do devido nexo de causalidade;
d) cabe, portanto, à luz da Relação de Pagamentos (peça 69) , abater as importâncias de R$ 15.760,00 e R$ 2.727,48 da proposta de condenação. 
Quanto às empresas PKY, Oxalá e Cacal:
a) o ofício citatório (peça 128, pp. 8/9, alínea "g", e peça 132) descreveu a irregularidade a seguir: "Nota Fiscal nº 00189, no valor de R$ 25.693,00, emitida pela empresa PKY Produções Artísticas Ltda para contratação da Banda Guig Guetto (peça 36, p. 5, e peça 87) , Nota Fiscal nº 01208, no valor R$ 55.582,00, emitida pela empresa Oxalá Empreendimentos Artísticos, referente à contratação da Banda Cheiro de Amor (peça 36, p. 6, e peças 72 e 90) e Nota Fiscal nº 000111, no valor R$ 41.064,00, emitida pela empresa Cacal Produções Musicais Ltda., referente à contratação da Banda Vixe Mainha (peça 36, p. 7) contendo a correta identificação do convênio, mas sem o atesto do recebimento dos serviços pela convenente (item 3.1 da NT-PGTUR 786/2017, peça 98, p. 7-8) ; essa situação caracteriza a ausência de nexo causal entre recursos do ajuste e o objeto executado, visto que a destinação dos recursos do convênio não restou devidamente comprovada;";
b) contudo, de acordo com a jurisprudência assente nesta Corte:
"A ausência de atesto nos documentos fiscais constantes da prestação de contas pode ser considerada falha formal se os elementos apresentados são aptos para comprovar a regularidade dos pagamentos efetuados." (Acórdão 12342/2021-TCU-Segunda Câmara | Relator: AUGUSTO NARDES e Acórdão 6473/2020-TCU-Primeira Câmara | Relator: BENJAMIN ZYMLER) 
c) nos casos concretos, o MP de Contas também entende suficiente o conjunto probatório harmônico apresentado, que evidencia nexo causal satisfatório, conforme segue:
c.1) PKY Produções Artísticas Ltda.: declaração da empresa PKY de que participaria do evento (peça 8, pp. 6 e 13) , Nota Fiscal 189, de 16/6/2008, no valor de R$ 25.693,00, alusiva à apresentação da Banda Guig Ghetto (peça 36, p. 5, e peça 87) ; Contrato 94/2008 firmado pelo município com a aludida empresa (peça 46) ; Inexigibilidade de Licitação 7/2008 e respectiva ratificação (peça 47) ; fotografias à peça 62; e débitos de R$ 3.399,89 e R$ 20.880,00 na conta específica (peça 30, p. 1) ;
c.2) Oxalá Empreendimentos Artísticos Ltda.: declaração da empresa de que participaria do evento (peça 8, p. 5) , Nota de Empenho 1565 (peça 89, p. 2) ; Nota Fiscal 1208, de 5/6/2008, no valor de R$ 55.582,00[footnoteRef:2], alusiva à apresentação da Banda Cheiro de Amor (peça 36, p. 6, e peças 72 e 90) ; Contrato 92/2008 firmado pelo município com a aludida empresa (peça 42) ; Inexigibilidade de Licitação 4/2008 e respectiva ratificação (peça 43) ; fotografias à peça 62; e débitos de R$ 7.300,00, R$ 42.000,00 e R$ 3.224,99 na conta específica (peça 30, p. 1) ; [2:  O valor bruto da NF 1208 (R$ 55.582,00) corresponde ao valor líquido de R$ 52.524,99 (peça 89, p. 2) , o qual aparece na Relação de Pagamentos e no extrato mediante três lançamentos, a saber: R$ 7.300,00, R$ 42.000,00 e R$ 3.224,99 (peças 30 e 69) .] 
c.3) Cacal Produções Musicais Ltda.: declaração da empresa de que participaria do evento (peça 8, pp. 3 e 11) , Nota de Empenho 1564 (peça 91, p. 2) ; Nota Fiscal 111, de 16/6/2008, no valor de R$ 41.064,00[footnoteRef:3], alusiva à apresentação da Banda Vixe Mainha (peça 36, p. 7, e peça 92) ; Contrato 93/2008 firmado pelo município com a aludida empresa (peça 48) ; Inexigibilidade de Licitação 6/2008 e respectiva ratificação (peça 49) ; fotografias à peça 62; e débitos de R$ 4.925,48, R$ 18.180,00 e R$ 15.700,00 na conta específica (peça 30, p. 1) . [3:  O valor bruto da NF 111 (R$ 41.064,00) corresponde ao valor líquido de R$ 38.805,48 (peça 91, p. 2) , o qual aparece na Relação de Pagamentos mediante três lançamentos: R$ 18.180,00, R$ 4.925,48 e R$ 15.700,00 (peça 69) .] 
Em face dessas considerações, as quantias de R$ 10.753,85 (Canejo TV) ; R$ 15.760,00 e R$ 2.727,48 (SW3) ; R$ 3.399,89 e R$ 20.880,00 (PKY) ; R$ 7.300,00, R$ 42.000,00 e R$ 3.224,99 (Oxalá) ; R$ 4.925,48, R$ 18.180,00 e R$ 15.700,00 (Cacal Produções) devem, pois, ser abatidas da proposta de condenação (valor total: R$ 144.851,69 = R$ 66.085,37 + R$ 78.766,32) .
Nesse contexto, o MP de Contas considera que a condenação do ex-prefeito Leandro Rodrigues Duarte deve alcançar a importância de R$ 55.148,31 (= R$ 200.000,00 - R$ 144.851,69) .
Ainda sobre a execução do convênio em tela, constam dos autos diversos documentos acerca da contratação da empresa Canejo com vistas à apresentação da Banda Marreta You Planeta: declaração da Canejo de que participaria do evento (peça 8, p. 4) , Nota de Empenho 1567 (peça 94, p. 2) ; Nota Fiscal 734, de 9/6/2008, no valor de R$ 20.023,00 (peça 95) ; Contrato 91/2008 firmado pelo município com a aludida empresa (peça 40) ; Inexigibilidade de Licitação 3/2008 e respectiva ratificação (peça 41) ; e fotografias à peça 62. 
Contudo, embora conste da Relação de Pagamentos o dispêndio de R$ 18.921,74 (valor líquido da NF 734, conforme peça 94, p. 2) à conta de recursos do órgão concedente, o MP de Contas não localizou o débito dessa quantia na conta específica (peça 30) , motivo pelo qual, nesse particular, as alegações de defesa não podem ser acolhidas. 
Os valores apontados na Relação de Pagamentos a título de retenção de tributos, em 16/6/2008 (R$ 8.745,00 e R$ 3.267,63, peça 69) , também não aparecem no extrato bancário (peça 30) nem os documentos de arrecadação foram juntados ao presente feito.
Cumpre destacar, por oportuno, que, para o débito remanescente de R$ 55.148,31 apurado pelo MP de Contas, há uma explicação nos autos, a qual, porém, não se fez acompanhar da devida documentação comprobatória (peça 67, p. 2) :
Demais disso, também consta do processo "cópia de cheque" no valor de R$ 55.148,31, o qual seria nominativo à empresa J. I. Barros (peça 81, p. 1) e que consta das relações de pagamento inicialmente apresentadas (peças 25 e 37) como dispêndio referente às notas fiscais 251 e 252.
Na última Relação de Pagamentos juntada aos autos (peça 69) , a informação é de que o pagamento à empresa J. I. Barros totalizou apenas R$ 18.900,00 (R$ 17.600,62 com recursos da contrapartida e R$ 1.299,38 com recursos federais) , valor líquido referente aos serviços de produção do festival (ordem de serviço à peça 83, p. 1, e Nota Fiscal 251, no valor de R$ 20.000,00, à peça 36, p. 1) .
Ocorre que, conforme visto anteriormente neste parecer, "a execução física não foi comprovada devido à não apresentação de documentos que comprovem a realização do item 03 - 'Serviços de Produção' (coordenação do evento, contato com as atrações artísticas, apoio e condução dos músicos até os hotéis e restaurantes, produção de panfletos, cartazes, banners, outdoor, spots para rádio e TV) , consoante Nota Técnica de Reanálise 879/2013 (peça 73) , da CGMC, de 9/9/2013".
Por derradeiro, complementando o exame dos argumentos suscitados pelo sr. Leandro Rodrigues Duarte (peça 134, pp. 3/14, item "4 - DA PRESCRIÇÃO") , cumpre frisar que o entendimento adotado pelo Supremo Tribunal Federal no Recurso Extraordinário RE 636.886 transitou em julgado em 5/10/2021 e que a pretensão ressarcitória do TCU, como bem registrou a unidade técnica especializada, não está prescrita. Nessa linha, o MP de Contas cita precedente desta Casa:
"O entendimento proferido pelo STF no RE 636.886 (Tema 899 da Repercussão Geral) , a respeito da prescritibilidade da pretensão de ressarcimento ao erário com base em decisão de tribunal de contas, alcança tão somente a fase judicial de execução do título extrajudicial, não atingindo os processos de controle externo em trâmite no TCU. As ações de ressarcimento movidas pelo Estado contra os agentes causadores de dano ao erário são imprescritíveis (Súmula TCU 282) ." (Acórdão 18604/2021-TCU-Primeira Câmara | Relator: AUGUSTO SHERMAN, sessão de 23/11/2021) 
Sobre o assunto, frise-que, mediante o recente Acórdão 459/2022-TCU-Plenário (TC Processo 000.006/2017-3) , sessão de 9/3/2022, esta Corte decidiu:
"9.8. ordenar à Secretaria-Geral de Controle Externo (Segecex) a formação de grupo técnico de trabalho para que, em processo apartado, apresente a este Plenário projeto de normativo que discipline, de forma completa e detalhada, o tema da prescrição da pretensão ressarcitória e da prescrição da pretensão punitiva no âmbito do controle externo, tendo por base jurisprudência predominante do Supremo Tribunal Federal, adequando-a às especificidades das diversas formas de atuação do Tribunal de Contas da União."
No voto que deu lastro ao referido Acórdão 459/2022-TCU-Plenário, o Ministro-Revisor Walton Alencar Rodrigues reafirmou a aplicabilidade, por ora, da tese da imprescritibilidade do dano ao erário, conforme fragmento que segue transcrito:
"Trata-se de tomada de contas especial instaurada em razão da não-comprovação da regular aplicação dos recursos federais do Sistema Único de Saúde, repassados ao município de Santo Antônio de Leverger/MT, na modalidade fundo a fundo, à conta dos Programas de Atenção Básica em Saúde dos Povos Indígenas, no período de agosto de 2005 a setembro de 2009.
Inicialmente, gostaria de louvar a iniciativa do relator, E. Ministro Raimundo Carreiro, em trazer ao descortino do Plenário discussão acerca da proposta de uniformização de novo entendimento acerca da prescrição da pretensão ressarcitória e da pretensão punitiva do TCU, tendo por base recente evolução jurisprudencial das decisões do Supremo Tribunal Federal, sobretudo, a partir do julgamento do RE 636.886/AL, envolvendo o tema 899 com repercussão geral reconhecida.
Nada a objetar quanto à reavaliação do tema. Todavia, dada a complexidade da matéria e suas repercussões sobre as futuras ações de controle exercidas por esta Corte de Contas, alinho-me à sugestão do E. Ministro Vital do Rêgo de formação de grupo técnico de trabalho a fim de que seja apresentado a este Colegiado, em processo apartado e no prazo máximo de quatro meses, projeto de normativo que discipline, de forma completa e detalhada, sobre o tema da prescrição, tendo por base a inteligência predominante do Supremo Tribunal Federal.
Neste estudo, deverão ser enfrentados aspectos fundamentais como termo a quo, hipóteses de suspensão e interrupção do prazo prescricional, além de situações em que ocorra a prescrição intercorrente, levando em conta as especificidades e as diferentes formas de fiscalização do TCU.
Até que o Tribunal aprove projeto normativo com regulamentação da temática da prescrição, defendo seja mantido o entendimento consolidado nesta Corte de Contas quanto à imprescritibilidade ações de reparação de dano ao Erário, com base no Enunciado 282 da Súmula de Jurisprudência do TCU, bem como a prescrição decenal da pretensão punitiva, prevista no artigo 205 do Código Civil, segundo as diretrizes aprovadas pelo Acórdão 1441/2016-TCU-Plenário.
Nessa vereda, perfilho encaminhamento proposto pela Unidade Técnica quanto ao imediato julgamento da tomada de contas especial, na esteira da atual jurisprudência do TCU."
III
Em face do que restou apurado nos autos, o Ministério Público de Contas, pedindo vênias, manifesta-se parcialmente de acordo com a proposição oferecida pela SecexTCE (peças 137 a 139) e sugere que:
a) a rejeição das alegações de defesa seja parcial;
b) a condenação do ex-prefeito Leandro Rodrigues Duarte seja pelo valor de R$ 55.148,31, cabendo, pois, no tocante ao montante da dívida, dar a seguinte redação à alínea "b" da proposta de encaminhamento à peça 137, item 93:
	Data de ocorrência
	Valor histórico (R$) 

	16/7/2008
	55.148,31

[...]".
É o Relatório.

Não há

Procurador Júlio Marcelo de Oliveira.

TOMADA DE CONTAS ESPECIAL. MINISTÉRIO DO TURISMO (MTUR). CONVÊNIO. IRREGULARIDADE NA APLICAÇÃO DE RECURSOS PÚBLICOS. CITAÇÃO. REJEIÇÃO PARCIAL DAS ALEGAÇÕES DE DEFESA. NÃO OCORRÊNCIA DE PRESCRIÇÕES. IRREGULARIDADE DAS CONTAS DO GESTOR. DÉBITO. MULTA. CIÊNCIA AOS INTERESSADOS.

TOMADA DE CONTAS ESPECIAL (TCE)

Unidade de Auditoria Especializada em Tomada de Contas Especial (AudTCE).

Aprecia-se, nesta oportunidade, Tomada de Contas Especial TCE) , instaurada pelo Ministério do Turismo (Mtur) , em desfavor do Sr. Leandro Rodrigues Duarte, em razão de não comprovação da regular aplicação dos recursos repassados pela União por meio do Convênio 252/2008, registro Siafi 628107/2008, (Peça 16) firmado entre o MTur e o Município de Santa Maria da Boa Vista/PE, e que tinha por objeto o "3º Festival das Águas".
2.	O Convênio em questão foi firmado no valor de R$ 217.164,08, sendo R$ 200.000,00 à conta do concedente e R$ 17.164,08 referentes à contrapartida do convenente. Teve vigência de 30/5/2008 a 15/9/2008, com prazo para apresentação da prestação de contas em 14/11/2008. Os repasses efetivos da União totalizaram R$ 200.000,00 (Peça 19) .
3.	A prestação de contas e complementações enviadas foram analisadas por meio dos documentos constantes nas Peças 31, 52, 54, 73 e 104.
4.	O fundamento para a instauração da TCE, conforme consignado na matriz de responsabilização elaborada pelo tomador de contas, foi não comprovação da execução física e/ou financeira do objeto do convênio.
5.	O responsável arrolado na fase interna foi devidamente comunicado e, diante da ausência de justificativas suficientes para elidir a irregularidade e da não devolução dos recursos, instaurou-se a TCE.
6.	No relatório (Peça 119) , o tomador de contas concluiu que o prejuízo importaria no valor original de R$ 200.000,00, imputando-se a responsabilidade a Sr. Leandro Rodrigues Duarte, na condição de gestor dos recursos.
7.	Em 22/5/2020, a Controladoria-Geral da União emitiu o relatório de auditoria (Peça 121) , em concordância com o relatório do tomador de contas. O certificado de auditoria e o parecer do dirigente do órgão de controle interno concluíram pela irregularidade das presentes contas (Peças 122 e 123) . Em 28/5/2020, o ministro responsável pela área atestou haver tomado conhecimento das conclusões contidas no relatório e certificado de auditoria, bem como do parecer conclusivo do dirigente do órgão de controle interno, manifestando-se pela irregularidade das contas, e determinou o encaminhamento do processo ao Tribunal de Contas da União (Peça 124) .
8.	No âmbito deste Tribunal o processo foi instruído inicialmente à Peça 128, e foi proposta a citação do responsável que contou com a anuência superior (Peças 129 e 130) .
9.	Regularmente citado (Peça 132) o responsável apresentou, intempestivamente, em 11/11/2021, suas alegações de defesa (Peça 134) , que foram analisadas no tópico "exame técnico", tendo a unidade técnica concluído pela rejeição dos argumentos, por entender estarem ausentes nos autos provas aptas a demonstrar o prejuízo à ampla defesa e por caber ao responsável o ônus da prova quanto à regular aplicação dos recursos que lhe foram confiados para consecução do objeto pactuado, o que decorre de expressa disposição contida no parágrafo único do art. 70 da Constituição Federal, bem assim do disposto no art. 93 do Decreto-Lei 200/1967, c/c o art. 66 do Decreto 93.872/1986.
Quanto à preliminar de prescrição arguida, após analisar a matéria à luz da tese firmada pelo STF, no RE 636.886, no sentido de que ambas pretensões do TCU (sancionatória e ressarcitória) sujeitam-se ao prazo prescricional de 5 anos previsto na Lei 9.873/1999, considerando, ainda, o sistema prescricional descrito na citada lei, inclusive as causas de suspensão e de interrupção da prescrição, concluiu que, mesmo levando-se em consideração o entendimento do STF, não teria ocorrido a prescrição da pretensão sancionatória e ressarcitória a cargo do TCU.
Entretanto, especificamente no que tange à prescrição da pretensão punitiva, verificou que nos termos do Acórdão 1441/2016-TCU-Plenário, Relator Ministro Benjamin Zymler, que uniformizou a jurisprudência acerca dessa questão, que subordinou tal prescrição ao prazo prescricional geral indicado no art. 205, do Código Civil, que é de dez anos, contado da data de ocorrência da irregularidade sancionada, nos termos do art. 189, do Código Civil, sendo este prazo interrompido pelo ato que ordenar a citação, a audiência ou a oitiva do responsável, no caso em exame, teria ocorrido a prescrição da pretensão punitiva, uma vez que a irregularidade sancionada ocorreu em 7/3/2008 e o ato de ordenação da citação ocorreu em 20/9/2018 (peça 64) .
Destacou nos itens 50 a 52 da instrução à Peça 137, alguns eventos processuais, por ano, exemplificativos de "causas de interrupção da prescrição".
Assim, a unidade técnica propõe o julgamento pela irregularidade das presentes contas, com imputação do débito total, sem cominação da multa prevista no art. 57 da Lei 8.443/1992 por conta da prescrição da pretensão punitiva.
O Ministério Público junto a este Tribunal, no parecer à Peça 140, manifesta parcial discordância com a proposição oferecida pela unidade técnica, por entender que parte das despesas realizadas pode ser aceita como regular, em que pesem as "cópias dos cheques" (Peças 81, 83, 86, 89, 91 e 94) indicarem instituições financeiras distintas do Banco do Brasil, no qual foi aberta a conta específica do convênio (Ag. 1128-2, c/c 13.448-1, Peça 11) .
Quanto a arguição de prescrição, o Parquet acompanha o entendimento da unidade técnica, no sentido da não ocorrência da pretensão ressarcitória e da ocorrência da prescrição punitiva. 
Assim, propõe que a rejeição das alegações de defesa seja parcial e que a condenação do ex-prefeito Leandro Rodrigues Duarte seja pelo valor de R$ 55.148,31, sem aplicação da multa prevista no art. 57 da Lei 8.443/1992.
17.	De início, cabe reexaminar as preliminares arguidas pelo responsável sobre a ocorrência da prescrição de ressarcimento e de punibilidade, tendo em vista a superveniente publicação da Resolução TCU 344/2022, que regulamenta a prescrição, no âmbito do Tribunal de Contas da União.
18.	No caso em exame, aplica-se como marco inicial de contagem do prazo prescricional, de cinco anos, disposto no art. 4º, II: "data da apresentação da prestação de contas ao órgão competente para a sua análise inicial".
Nos termos do art. 5º da Resolução, a prescrição se interrompe: I - pela notificação, oitiva, citação ou audiência do responsável, inclusive por edital; II - por qualquer ato inequívoco de apuração do fato; III - por qualquer ato inequívoco de tentativa de solução conciliatória; IV - pela decisão condenatória recorrível.
O art. 8º prescreve que "Incide a prescrição intercorrente se o processo ficar paralisado por mais de três anos, pendente de julgamento ou despacho, sem prejuízo da responsabilidade funcional decorrente da paralisação, se for o caso".
No caso concreto, a prestação de contas dos recursos transferidos foi efetivada em, 20/10/2008, Processo 72000.000863/2008-53 (Peça 23) , devendo ser essa a data a ser adotada como termo inicial para a contagem do prazo prescricional (data da apresentação da prestação de contas ao órgão competente para a sua análise inicial - art. 4º, inciso II, da Resolução TCU 344/2022) .
Verificam-se, nos presentes autos, os seguintes eventos processuais interruptivos da prescrição, ocorridos tanto na fase interna, quanto na fase externa desta TCE:
	a) emissão do Parecer Técnico de Análise de Prestação de Contas 184/2009, pelo órgão concedente, em que analisa a prestação de contas - em 26/3/2009 (Peça 31) ;
	b) notificação do prefeito Municipal de Santa Maria da Boa Vista-PE, informando sobre o resultado da análise das contas e que a Prestação de Contas era passível de aprovação, desde que cumpridos os requisitos dos itens IV e VI, ressalvas financeiras e técnicas, conforme Nota Técnica 382 1 (de 17/9/2009) , em 22/9/2009 (Peças 32 e 33) e AR, de 1/10/2009 (Peça 34) ;
	c) manifestação do responsável, em 28/10/2009 (Peças 35 a 51) ;
	d) Parecer Técnico de Análise de Prestação de Contas 292/2010, em 23/7/2010, atestando a Prestação de Contas aprovada no que diz respeito ao cumprimento do objeto (Peça 52) ; 	e) Parecer de Reanálise 1258/2011, em 11/8/2011, registrando ressalvas financeiras (Peça 54) ;
	f) Nota Técnica de Reanálise 0879/2013, em 9/9/2013, orientando a área financeira a adotar providências cabíveis para devolução dos recursos referentes num total de R$ 20.000,00 (Peça 73) ;
	g) Nota Técnica Complementar de Análise Financeira 090/2016, em 27/1/2016 (Peça 74) ;
	h) notificações do ex-prefeito, em 2/2/2016 (Peças 75 e 76) e manifestação deste, em 1/3/2016 e 29/3/2016 (Peças 78, 79 e 80) ;
	i) Nota Técnica Financeira Pgtur 786/2017, em 14/8/2017, rejeitando a prestação de contas (Peça 98) ;
	j) registro da inadimplência, 8/11/2017 (Peça 99) ;
	l) notificações do ex-prefeito, em 19/8/2017 (Peças 100 e 101) ;
	m) Relatório de TCE 357/2019, em 21/5/2019 (Peça 119) ;
	n) emissão do Relatório de Auditoria e-TCE 1334/2020, em 22/5/2020 (Peça 121) ;
	o) certificado de auditoria, Parecer do Dirigente de Controle Interno e-TCE 1334/2019, em 22/5/2020, 
	p) instrução preliminar de citação em 13/9/2021 e pronunciamento da unidade técnica, em 16/9/2021 e 17/9/2021 (Peças 128 a 130) ;
	q) citação do Sr. Leandro Rodrigues Duarte, em 6/10/2021 (Peças 132 a 134) ;
	r) instrução de mérito da SecexTCE, em 28/r/2022 (Peças 137 a 138) ; e
	s) manifestação do MP/TCU - em 22/3/2022 (Peça 140) .
23.	Pelos elementos acima enunciados, verifica-se que não houve no presente caso a prescrição quinquenal das pretensões punitiva e ressarcitória, à luz do previsto no art. 2º da Resolução -TCU 344/2022, nem mesmo a prescrição intercorrente de que trata o art. 8º, §§1º e 2º, da referida norma.
24.	Passo, então, ao exame de mérito do presente feito no que toca a este responsável.
25. 	Corroboro a análise empreendida pela unidade instrutora, com os ajustes sugeridos pelo MP/TCU, razão pela qual incorporo os fundamentos apresentados às minhas razões de decidir.
26.	Importante registrar que as metas do plano de trabalho aprovado pelo MTur, no montante de R$ 217.164,08, foram as que seguem (Peça 98, p. 4) :
"1) Locação de trios elétricos. Valor total: R$ 36.712,00
- Cygnus. Valor: R$ 12.052,50
- Nave da Alegria. Valor: R$ 12.052,00
- Skandalus. Valor: R$ 12.607,50
2) Shows artísticos. Valor total: R$ 160.452,08
- Banda Bafafá. Valor: R$ 19.551,00
- Banda Vixe Mainha. Valor: R$ 39.603,08
- Banda Marreta You Planeta. Valor: R$ 20.023,00
- Banda Cheiro de Amor. Valor: R$ 55.582,00
- Banda Guig Ghetto. Valor: R$ 25.693,00
3) Serviços de produção: Valor total: R$ 20.000,00
- Refere-se a serviços de produção, contato com as atrações artísticas, coordenação do evento de 31/05 a 08/06, apoio e condução dos músicos até os hotéis e restaurantes, produção de panfletos, cartazes, banners, outdoor, spots para rádio e TV."
27.	Como visto, o detalhado exame realizado pela AudTCE em relação à documentação trazida ao feito permitiu comprovar parte das despesas para as quais inicialmente não havia lastro probatório. As tabelas elaboradas pela unidade técnica sintetizam as informações referentes aos gastos realizados e os respectivos comprovantes, permitindo desconstituir parcelas do débito.
28.	Entretanto, o Ministério Público junto a este Tribunal, no Parecer de Peça 140, manifesta parcial discordância em relação ao valor do débito remanescente, com base nos seguintes fundamentos, em apertada síntese:
	a) a Relação de Pagamentos (Peça 25) inicialmente juntada ao processo e reproduzida no parecer do MPTC, enumerava despesas que totalizavam a R$ 218.625,00;
b) posteriormente, após o órgão concedente apontar ressalvas quanto a alguns gastos, a Relação de Pagamentos foi reapresentada (Peça 37) e o MTur emitiu o Parecer de Reanálise 1258/2011, com destaque para o quadro reproduzido no parecer de Peça 140, sendo que o Sr. Leandro Rodrigues Duarte, em face das inconsistências apontadas pelo MTur, apresentou nova Relação de Pagamentos, em 17/10/2011, a qual, entre outros ajustes, excluiu parte das despesas realizadas com a J. I. Barros (Nota Fiscal 252) e incluiu despesas adicionais com a Canejo Produções (Nota Fiscal 734) , além de explicitar a retenção de tributos, passando a listar os dispêndios descritos no Parecer e Peça 140 (Peças 61 e 69) ;
c) o órgão repassador analisou os esclarecimentos e a documentação adicional oferecida, emitindo a Nota Técnica Complementar da Análise Financeira 90/2016, na qual pontuou haver um fato que macularia todo o convênio, qual seja, não foram apresentados extrato bancário legível/cópias dos cheques/TEDs, recibos etc., propondo, em consequência, a reprovação do convênio na totalidade;
d) à luz desses fatos, no âmbito desta Corte, a citação do ex-prefeito Leandro Rodrigues Duarte, pelo valor total repassado (R$ 200.000,00) , foi promovida em decorrência da não comprovação parcial da execução física (irregularidade 1: R$ 18.420,00) e da não comprovação da execução financeira do objeto do convênio (irregularidade 2: R$ 200.000,00, já incluídos os R$ 18.420,00) (Peça 128, item 35, e Peça 132) ;
e) parte das despesas realizadas pode ser aceita como regular, em que pesem as "cópias dos cheques" (Peças 81, 83, 86, 89, 91 e 94) indicarem instituições financeiras distintas do Banco do Brasil, no qual foi aberta a conta específica do convênio (Ag. 1128-2, c/c 13.448-1, Peça 11) . As "cópias dos cheques" indicam o Banco Real e a Caixa Econômica Federal, outras contas correntes (05001300-1, 1295-5, 46-2 ou 07000081-4) , outras datas das despesas e numeração dos cheques divergente da indicada à Peça 30 (extrato da conta específica) ;
f) sobre a execução física, de acordo com o MTur, o evento foi realizado e o plano de trabalho, cumprido no essencial (Peça 52, pp. 1/2, itens 3.1 a 3.3; Peças 62 e 63; e Peça 73, item II - Reanálise Técnica) . Nesse contexto, à vista do que consta dos autos, e considerando que somente foi apresentado o extrato do Banco do Brasil, não tendo sido trazidos os extratos do Banco Real e da Caixa (justificativas à Peça 67 e à peça 80, p. 6) , o MP de Contas entende que somente podem ser aceitas, a depender da documentação comprobatória adicional constante deste processo, as despesas indicadas no demonstrativo financeiro do BB (Peça 30, parcialmente legível) ;
g) com base nas "cópias dos cheques" que compõem os autos, a unidade técnica elaborou uma tabela, que integrou a citação do responsável e que apontou débitos na conta do Banco do Brasil (instrução à Peça 128, p. 7, alínea "a.5") . Com base na tabela foi possível identificar os quatro débitos (R$ 15.760,00, R$ 3.399,89, R$ 42.000,00 e R$ 4.925,48) , os quais também constam da última Relação de Pagamentos apresentada pelo responsável (Peça 69) ;
h) além desses quatro dispêndios, mesmo com grande dificuldade para visualizar alguns dos lançamentos constantes do demonstrativo da instituição financeira, o Ministério Público de Contas logrou identificar outras despesas que também integram a Relação de Pagamentos (Peça 69) e o extrato do Banco do Brasil (Peça 30) , cuja documentação comprobatória das despesas está presente nos autos, conforme detalhamento que reproduz na tabela constante no Parecer de Peça 140, levando à conclusão abaixo transcrita:
"[...] No que tange à empresa Canejo TV e Vídeo Prod. Ltda. ME:
a) o ofício citatório (peça 128, p. 8, alínea "e", e peça 132) indicou que a Nota Fiscal 733, no valor de R$ 36.712,00, referente à locação dos trios elétricos Cygnus, Nave da Alegria e Skandalus (peça 36, p. 3, e peça 97) , contém  a correta identificação do convênio, mas o atesto de recebimento dos serviços pela convenente foi feito a posteriori, sem justificativa (item 3.1 da NT-PGTUR 786/2017, peça 98, pp. 7/8) , situação que "caracteriza a ausência de nexo causal entre recursos do ajuste e o objeto executado, visto que a destinação dos recursos do convênio não restou devidamente comprovada";
b) o valor bruto da NF 733 (R$ 36.712,00) corresponde ao valor líquido de R$ 34.692,84 (peça 96, p. 2) , o qual aparece na Relação de Pagamentos mediante dois lançamentos: R$ 23.938,99 e R$ 10.753,85 (peça 69) ;
c) o MP de Contas entende que a Nota de Empenho 1498 (peça 96, p. 2) , as fotografias à peça 62; e o débito de R$ 10.753,85 na conta específica (peça 30, p. 1, e peça 119, p. 8, item 4.2) , todos com datas coerentes entre si, formam um conjunto probatório suficiente e fazem prova do devido nexo de causalidade;
d) no extrato, não se identificou débito no montante de R$ 23.938,99;
e) defende, à luz da Relação de Pagamentos (peça 69) , abater a importância de R$ 10.753,85 da proposta de condenação. 
Com relação à empresa SW3 Comércio e Produções Artísticas Ltda., referente à contratação da Banda Bafafá (peça 36, p. 4, e peças 84 e 85) :
a) o ofício citatório (peça 128, p. 8, alínea "e", e peça 132) indicou que a Nota Fiscal 351, no valor de R$ 19.551,05, contém a correta identificação do convênio, mas que o atesto de recebimento dos serviços pela convenente foi feito a posteriori (fls. 225 e 232) , sem justificativa (item 3.1 da NT-PGTUR 786/2017, peça 98, pp. 7/8) , situação que "caracteriza a ausência de nexo causal entre recursos do ajuste e o objeto executado, visto que a destinação dos recursos do convênio não restou devidamente comprovada";
b) o valor bruto da NF 351 (R$ 19.551,05) corresponde ao valor líquido de R$ 18.487,48 (peça 83, p. 3) , o qual aparece na Relação de Pagamentos e no extrato mediante dois lançamentos: R$ 15.760,00 e R$ 2.727,48 (peças 30 e 69) ;
c) o MP de Contas entende que a declaração da empresa SW3 de que participaria do evento (peça 8, p. 2) ; a Nota de Empenho 1562 (peça 83, p. 3) ; o Contrato 95/2008 firmado pelo município com a aludida empresa (peça 44) ; a Inexigibilidade de Licitação 5/2008 e a respectiva ratificação (peça 45) ; as fotografias à peça 62; e os débitos de R$ 15.760,00 e de R$ 2.727,48 na conta específica (peça 30, p. 1) , todos com datas coerentes entre si, formam um conjunto probatório suficiente e fazem prova do devido nexo de causalidade;
d) assinala que cabe, à luz da Relação de Pagamentos (peça 69) , abater as importâncias de R$ 15.760,00 e R$ 2.727,48 da proposta de condenação. 
Quanto às empresas PKY, Oxalá e Cacal:
a) o ofício citatório (peça 128, pp. 8/9, alínea "g", e peça 132) descreveu a irregularidade a seguir: "Nota Fiscal nº 00189, no valor de R$ 25.693,00, emitida pela empresa PKY Produções Artísticas Ltda para contratação da Banda Guig Guetto (peça 36, p. 5, e peça 87) , Nota Fiscal nº 01208, no valor R$ 55.582,00, emitida pela empresa Oxalá Empreendimentos Artísticos, referente à contratação da Banda Cheiro de Amor (peça 36, p. 6, e peças 72 e 90) e Nota Fiscal nº 000111, no valor R$ 41.064,00, emitida pela empresa Cacal Produções Musicais Ltda., referente à contratação da Banda Vixe Mainha (peça 36, p. 7) contendo a correta identificação do convênio, mas sem o atesto do recebimento dos serviços pela convenente (item 3.1 da NT-PGTUR 786/2017, peça 98, p. 7-8) ; essa situação caracteriza a ausência de nexo causal entre recursos do ajuste e o objeto executado, visto que a destinação dos recursos do convênio não restou devidamente comprovada;";
b) contudo, de acordo com a jurisprudência assente nesta Corte:
"A ausência de atesto nos documentos fiscais constantes da prestação de contas pode ser considerada falha formal se os elementos apresentados são aptos para comprovar a regularidade dos pagamentos efetuados." (Acórdão 12342/2021-TCU-Segunda Câmara | Relator: AUGUSTO NARDES e Acórdão 6473/2020-TCU-Primeira Câmara | Relator: BENJAMIN ZYMLER) 
c) nos casos concretos, o MP de Contas também entende suficiente o conjunto probatório harmônico apresentado, que evidencia nexo causal satisfatório, conforme segue:
c.1) PKY Produções Artísticas Ltda.: declaração da empresa PKY de que participaria do evento (peça 8, pp. 6 e 13) , Nota Fiscal 189, de 16/6/2008, no valor de R$ 25.693,00, alusiva à apresentação da Banda Guig Ghetto (peça 36, p. 5, e peça 87) ; Contrato 94/2008 firmado pelo município com a aludida empresa (peça 46) ; Inexigibilidade de Licitação 7/2008 e respectiva ratificação (peça 47) ; fotografias à peça 62; e débitos de R$ 3.399,89 e R$ 20.880,00 na conta específica (peça 30, p. 1) ;
c.2) Oxalá Empreendimentos Artísticos Ltda.: declaração da empresa de que participaria do evento (peça 8, p. 5) , Nota de Empenho 1565 (peça 89, p. 2) ; Nota Fiscal 1208, de 5/6/2008, no valor de R$ 55.582,00[footnoteRef:2], alusiva à apresentação da Banda Cheiro de Amor (peça 36, p. 6, e peças 72 e 90) ; Contrato 92/2008 firmado pelo município com a aludida empresa (peça 42) ; Inexigibilidade de Licitação 4/2008 e respectiva ratificação (peça 43) ; fotografias à peça 62; e débitos de R$ 7.300,00, R$ 42.000,00 e R$ 3.224,99 na conta específica (peça 30, p. 1) ; [2:  O valor bruto da NF 1208 (R$ 55.582,00) corresponde ao valor líquido de R$ 52.524,99 (peça 89, p. 2) , o qual aparece na Relação de Pagamentos e no extrato mediante três lançamentos, a saber: R$ 7.300,00, R$ 42.000,00 e R$ 3.224,99 (peças 30 e 69) .] 
c.3) Cacal Produções Musicais Ltda.: declaração da empresa de que participaria do evento (peça 8, pp. 3 e 11) , Nota de Empenho 1564 (peça 91, p. 2) ; Nota Fiscal 111, de 16/6/2008, no valor de R$ 41.064,00[footnoteRef:3], alusiva à apresentação da Banda Vixe Mainha (peça 36, p. 7, e peça 92) ; Contrato 93/2008 firmado pelo município com a aludida empresa (peça 48) ; Inexigibilidade de Licitação 6/2008 e respectiva ratificação (peça 49) ; fotografias à peça 62; e débitos de R$ 4.925,48, R$ 18.180,00 e R$ 15.700,00 na conta específica (peça 30, p. 1) . [...]" [3:  O valor bruto da NF 111 (R$ 41.064,00) corresponde ao valor líquido de R$ 38.805,48 (peça 91, p. 2) , o qual aparece na Relação de Pagamentos mediante três lançamentos: R$ 18.180,00, R$ 4.925,48 e R$ 15.700,00 (peça 69) .] 
29.	Assim, em face das considerações expostas, o MPTCU conclui que as quantias de R$ 10.753,85 (Canejo TV) , R$ 15.760,00 e R$ 2.727,48 (SW3) , R$ 3.399,89 e R$ 20.880,00 (PKY) , R$ 7.300,00, R$ 42.000,00 e R$ 3.224,99 (Oxalá) , R$ 4.925,48, R$ 18.180,00 e R$ 15.700,00 (Cacal Produções) devem ser abatidas da proposta de condenação (valor total: R$ 144.851,69 = R$ 66.085,37 + R$ 78.766,32) . Portanto, a condenação do ex-prefeito Leandro Rodrigues Duarte deve se dar pela quantia de R$ 55.148,31 (= R$ 200.000,00 - R$ 144.851,69) .
30.	No que tange à contratação de empresa Canejo com vistas à apresentação da Banda Marreta You Planeta, Contrato 91/2008, ocorrida a partir da inexigibilidade de Licitação 3/2008 e respectiva ratificação (Peça 41) e fotografias à Peça 62, o MPTCU esclarece que, embora conste da Relação de Pagamentos o dispêndio de R$ 18.921,74 (valor líquido da NF 734, conforme peça 94, p. 2) à conta de recursos do órgão concedente, não localizou o débito dessa quantia na conta específica (Peça 30) , motivo pelo qual, nesse particular, defende que as alegações de defesa não podem ser acolhidas. 
31.	No que se refere aos valores apontados na Relação de Pagamentos a título de retenção de tributos, em 16/6/2008 (R$ 8.745,00 e R$ 3.267,63, peça 69) , registra que não aparecem no extrato bancário (Peça 30) e nem os documentos de arrecadação foram juntados ao presente feito.
32.	Importante registrar em relação ao débito remanescente de R$ 55.148,31, apurado pelo MPTCU, que, de fato, embora haja explicação nos autos em relação a esse dano, não foi acostada a devida documentação comprobatória (Peça 67, p. 2) .
33.	Também foi observado no processo "cópia de cheque no valor de R$ 55.148,31, o qual seria nominativo à empresa J. I. Barros (Peça 81, p. 1) , registrado nas relações de pagamento inicialmente apresentadas (Peças 25 e 37) como dispêndio referente às notas fiscais 251 e 252. No entanto, o MPTCU menciona que na última Relação de Pagamentos juntada aos autos (Peça 69) , a informação é de que o pagamento à empresa J. I. Barros totalizou apenas R$ 18.900,00 (R$ 17.600,62 com recursos da contrapartida e R$ 1.299,38 com recursos federais) , valor líquido referente aos serviços de produção do festival (ordem de serviço à Peça 83, p. 1, e Nota Fiscal 251, no valor de R$ 20.000,00, à Peça 36, p. 1) . Ocorre que a execução física não foi demonstrada devido à não apresentação de documentos que comprovem a realização do item 03 - 'Serviços de Produção' (coordenação do evento, contato com as atrações artísticas, apoio e condução dos músicos até os hotéis e restaurantes, produção de panfletos, cartazes, banners, outdoor, spots para rádio e TV) , consoante Nota Técnica de Reanálise 879/2013 (Peça 73) , da CGMC, de 9/9/2013", razão pela qual tal despesa não pode ser aceita. 
34.	Com essas considerações, ao reafirmar a minha anuência a análise realizada pelo Parquet, rejeito parcialmente as razões de justificativas apresentadas pelo Sr. Leandro Rodrigues Duarte, entendo presentes todos os fundamentos para jugar irregulares as suas contas e imputar-lhe o débito no valor de R$ 55.148,31.
Considero, ainda, apropriada a aplicação da multa prevista nos art. 57 da Lei 8.443/1992, cujo valor, em face do montante atualizado do débito, fixo em R$ 12.000,00 (doze mil reais) .
Entendo adequado, também, autorizar antecipadamente, caso venha a ser solicitado, o pagamento das dívidas em até 36 (trinta e seis) parcelas mensais sucessivas, a primeira a vencer em 15 (quinze) dias após a notificação e as demais a cada trinta dias, com a incidência dos devidos encargos legais sobre cada uma delas e com o alerta de que a falta de comprovação de recolhimento de qualquer parcela acarretará vencimento antecipado do saldo devedor.
Por fim, deve ser informado à Procuradoria da República no Estado de Pernambuco que, nos termos do parágrafo único do art. 62 da Resolução TCU 259/2014, os procuradores e membros do Ministério Público credenciados nesta Corte podem acessar os presentes autos de forma eletrônica e automática, ressalvados apenas os casos de eventuais peças classificadas como sigilosas, as quais requerem solicitação formal.
	Ante o exposto, VOTO por que o Tribunal aprove o Acórdão que ora submeto à apreciação da Segunda Câmara.
TCU, Sala das Sessões, em 4 de abril de 2023.
AROLDO CEDRAZ
Relator